---
title: "SIRUS — synthèse finale"
subtitle: "Tous les résultats obtenus (modèle, généralisation, hyperparamètres, cascade de décision), sans répétition"
date: today
format:
  html:
    toc: true
    toc-depth: 2
    embed-resources: true
    theme: flatly
    code-fold: true
    code-summary: "Voir le code"
    df-print: kable
execute:
  warning: false
  message: false
---

<!--
Document de reference unique. Consolide dans l'ordre logique (pas
chronologique) tout ce qui a ete etabli sur SIRUS, a travers synthese.qmd,
synthese_bis.qmd, test.qmd, tentative_sirus.R et analyse_nouveau_run_x98xl.qmd :

1. Le modele principal (ancien run) et ses features
2. La generalisation a deux nouveaux runs, et le diagnostic de la baisse
   d'accuracy (regression RAG-ANN)
3. Le reglage des hyperparametres SIRUS (num_regles, profondeur_max)
4. Le systeme de decision a 2 etages (SIRUS confiant -> RF sur les cas
   incertains -> reprise manuelle), explore sur le premier nouveau run
5. L'etat actuel du pipeline de production, consolide dans fonctions_sirus.R
   / evaluation_sirus.R / production_sirus.R (3 runs combines) -- voir
   README.md pour l'usage courant

La troncature niveau 4 (cascade de retrait des "0" terminaux) a fait l'objet
d'une validation methodologique dediee, desormais close (les runs recents
sont deja propres a ce niveau via `code_lvl4`) -- non repetee ici. Les
fonctions de troncature restent neanmoins necessaires au pipeline (aucun
equivalent precalcule pour les codes candidats lcs/rag/ragann/ttc) et sont
donc conservees ci-dessous.

Certaines sections (hyperparametres via sirus.cv, cascade SIRUS+RF) sont
couteuses en temps de calcul (plusieurs minutes) : leurs resultats sont
rapportes tels qu'obtenus precedemment plutot que recalcules a chaque rendu,
c'est signale explicitement a chaque fois.
-->

```{r setup}
library(arrow)
library(dplyr)
library(tidyr)
library(sirus)
library(randomForest)
library(stringr)

niveau <- 4
num_regles <- 10     # nombre de regles SIRUS (num.rule) -- change ici pour tout le document
profondeur_max <- 2  # profondeur max des arbres SIRUS (max.depth, defaut/recommande = 2)

bucket_s3   <- "projet-budget-famille"
endpoint_s3 <- "minio.lab.sspcloud.fr"
objet_s3_ancien   <- "data/workflow_runs/2026-06-29/codif-vvkv9/decide-coicop/predictions.parquet"
objet_s3_nouveau1 <- "data/workflow_runs/2026-07-23/codif-8m8jn/decide-coicop/predictions.parquet"
objet_s3_nouveau2 <- "data/workflow_runs/2026-07-30/codif-x98xl/decide-coicop/predictions.parquet"

charger_run <- function(objet_s3) {
  df <- aws.s3::s3read_using(
    FUN = arrow::read_parquet, object = objet_s3, bucket = bucket_s3,
    opts = list(region = "", base_url = endpoint_s3),
  )
  if (!"ligne" %in% names(df)) df$ligne <- seq_len(nrow(df)) - 1L
  df
}

df_ancien   <- charger_run(objet_s3_ancien)
df_nouveau1 <- charger_run(objet_s3_nouveau1)
df_nouveau2 <- charger_run(objet_s3_nouveau2)

# Troncature niveau 4 avec cascade de retrait des "0" terminaux -- necessaire
# pour les codes candidats (lcs/rag/ragann/ttc), qui n'ont pas d'equivalent
# "_lvl4" pre-calcule.
tronquer_niveau_un <- function(code, niveau = 4) {
  if (is.na(code)) return(NA_character_)
  s <- as.character(code)
  if (s %in% c("AUCUNE_SUGGESTION", "NON_CODABLE")) return(s)
  n_chiffres_cible <- niveau + 1
  chiffres <- 0L
  out <- character(0)
  for (ch in strsplit(s, "")[[1]]) {
    if (grepl("[0-9]", ch)) {
      if (chiffres == n_chiffres_cible) break
      chiffres <- chiffres + 1L
      out <- c(out, ch)
    } else if (chiffres < n_chiffres_cible) {
      out <- c(out, ch)
    }
  }
  resultat <- paste(out, collapse = "")
  while (grepl("\\.0$", resultat)) resultat <- sub("\\.0$", "", resultat)
  resultat
}
tronquer_niveau <- function(codes, niveau = 4) {
  vapply(codes, tronquer_niveau_un, character(1), niveau = niveau, USE.NAMES = FALSE)
}

construire_table_long <- function(df, niveau = 4) {
  # vrai_n4 doit deja exister dans df (code_lvl4 si dispo, sinon tronquer_niveau(code)).
  df <- df %>%
    mutate(
      lcs_n4    = tronquer_niveau(lcs_code, niveau),
      rag_n4    = tronquer_niveau(rag_code, niveau),
      ragann_n4 = tronquer_niveau(ragann_code, niveau),
      ttc_n4    = tronquer_niveau(ttc_code_1, niveau),
    )
  candidats <- df %>%
    select(ligne, lcs_n4, rag_n4, ragann_n4, ttc_n4, vrai_n4) %>%
    pivot_longer(
      cols = c(lcs_n4, rag_n4, ragann_n4, ttc_n4),
      names_to = "classifieur", values_to = "code_candidat",
    ) %>%
    filter(!is.na(code_candidat)) %>%
    distinct(ligne, code_candidat, vrai_n4)

  candidats %>%
    left_join(
      df %>% select(
        ligne, lcs_n4, rag_n4, ragann_n4, ttc_n4,
        lcs_distance, rag_confidence, ragann_confidence, ttc_conf_1,
        budget, shop_type_name, source,
      ),
      by = "ligne",
    ) %>%
    mutate(
      vote_lcs    = as.integer(!is.na(lcs_n4)    & lcs_n4    == code_candidat),
      vote_rag    = as.integer(!is.na(rag_n4)    & rag_n4    == code_candidat),
      vote_ragann = as.integer(!is.na(ragann_n4) & ragann_n4 == code_candidat),
      vote_ttc    = as.integer(!is.na(ttc_n4)    & ttc_n4    == code_candidat),
      nb_votants  = vote_lcs + vote_rag + vote_ragann + vote_ttc,
      correcte    = as.integer(!is.na(vrai_n4) & code_candidat == vrai_n4),
      code_candidat_n1 = tronquer_niveau(code_candidat, niveau = 1),
      conf_rag    = if_else(vote_rag == 1L,    coalesce(rag_confidence, -1),    -1),
      conf_ragann = if_else(vote_ragann == 1L, coalesce(ragann_confidence, -1), -1),
      conf_ttc    = if_else(vote_ttc == 1L,    coalesce(ttc_conf_1, -1),        -1),
      dist_lcs    = if_else(vote_lcs == 1L,    coalesce(lcs_distance, 1.5),     1.5),
      shop_type_name = if_else(is.na(shop_type_name), "INCONNU", shop_type_name),
      source         = if_else(is.na(source), "INCONNU", source),
    ) %>%
    select(
      ligne, code_candidat, code_candidat_n1,
      vote_lcs, vote_rag, vote_ragann, vote_ttc, nb_votants,
      conf_rag, conf_ragann, conf_ttc, dist_lcs, correcte,
      budget, shop_type_name, source,
    )
}

features <- c(
  "vote_lcs", "vote_rag", "vote_ragann", "vote_ttc", "nb_votants",
  "conf_rag", "conf_ragann", "conf_ttc", "dist_lcs", "code_candidat_n1"
)
```

## 1. Modèle principal (run ancien, `codif-vvkv9`)

Format long : une ligne par candidat proposé par au moins un des 4
classifieurs de base (LCS, RAG, RAG-ANN, TTC). Features : votes de chaque
classifieur, confiances/distance (sentinelle hors plage si le classifieur
n'a pas voté pour ce candidat précis -- cf. section 1b), troncature niveau
1 du candidat. Split 80/20 par produit, seed 42.

```{r modele-ancien}
df_ancien <- df_ancien %>% mutate(vrai_n4 = tronquer_niveau(code, niveau))
table_long <- construire_table_long(df_ancien, niveau) %>% mutate(code_candidat_n1 = as.factor(code_candidat_n1))

set.seed(42)
lignes_uniques <- unique(table_long$ligne)
lignes_train <- sample(lignes_uniques, size = round(0.8 * length(lignes_uniques)))
train <- table_long %>% filter(ligne %in% lignes_train)
test  <- table_long %>% filter(!ligne %in% lignes_train)

modele <- sirus.fit(as.data.frame(train[, features]), train$correcte, type = "classif", num.rule = num_regles, max.depth = profondeur_max, verbose = FALSE)
sirus.print(modele)

test$proba <- sirus.predict(modele, as.data.frame(test[, features]))
choix_par_produit <- test %>% group_by(ligne) %>% slice_max(proba, n = 1, with_ties = FALSE) %>% ungroup()
borne_haute <- test %>% group_by(ligne) %>% summarise(possible = max(correcte), .groups = "drop") %>% pull(possible) %>% mean()

data.frame(
  Indicateur = c("Accuracy candidat-level", "Accuracy produit-level", "Borne haute"),
  Valeur = c(mean(as.integer(test$proba > 0.5) == test$correcte), mean(choix_par_produit$correcte), borne_haute)
) %>% mutate(Valeur = sprintf("%.1f%%", Valeur * 100))
```

La borne haute borne toute amélioration possible du re-ranking : au-delà,
il faudrait un meilleur candidat en amont (classifieurs de base), pas un
meilleur modèle de choix.

### Calibration de la confiance

```{r calibration}
table_produit <- test %>%
  group_by(ligne) %>%
  arrange(desc(proba), .by_group = TRUE) %>%
  summarise(
    n_candidats = n(), proba_gagnant = first(proba),
    proba_second = if (n() >= 2) nth(proba, 2) else NA_real_,
    sirus_correct = first(correcte), .groups = "drop"
  )

table_produit %>%
  mutate(tranche = cut(proba_gagnant, breaks = seq(0, 1, by = 0.1), include.lowest = TRUE)) %>%
  group_by(tranche) %>%
  summarise(n = n(), pct_correct = mean(sirus_correct), .groups = "drop") %>%
  mutate(pct_correct = sprintf("%.1f%%", pct_correct * 100))
```

Deux zones nettes : une zone fiable (confiance élevée, >98 % correct) et
une zone incertaine (confiance faible, ~60-65 % correct) — un seuil simple
sur `proba_gagnant` est directement exploitable comme critère d'escalade
vers une reprise manuelle ou un LLM-judge (cf. section 5).

## 1b. Sentinelles de confiance quand un classifieur n'a pas voté

Quand un classifieur ne vote pas pour un candidat donné, sa confiance est
mise à une sentinelle hors de la plage réelle des valeurs (`-1` pour les
confiances, bornées `[0, 1]` en pratique ; `1.5` pour `lcs_distance`, bornée
`[0, 0.8]`) plutôt qu'à 0 ou `NA`. Vérifié non problématique pour un modèle
à seuils comme SIRUS :

- Sentinelle toujours hors plage réelle (pas de collision avec une vraie
  valeur).
- Redondant avec `vote_lcs/rag/ragann/ttc` (0/1) : aucune perte
  d'information, et permet à SIRUS de fusionner en une seule règle "vote
  faible OU absent" (ex. `if conf_ttc < 0.78`), ce qui est le sens voulu.
- Cas limite vérifié sur données réelles : 0 occurrence où un classifieur a
  voté (code non manquant) mais avec une confiance `NA` -- le `coalesce()`
  de secours ne se déclenche jamais actuellement.

## 2. Features additionnelles : `budget`, `shop_type_name`, `source`

Même split train/test que le modèle principal. `budget` imputé par la
médiane du train uniquement (pas de fuite) ; `shop_type_name` et `source`
en facteurs avec niveaux cohérents train/test.

```{r features-etendues-ancien}
features_etendues <- c(features, "budget", "shop_type_name", "source")
mediane_budget_train <- median(train$budget, na.rm = TRUE)

train_etendu <- train %>%
  mutate(
    budget = coalesce(budget, mediane_budget_train),
    shop_type_name = as.factor(shop_type_name),
    source = as.factor(source),
  )
test_etendu <- test %>%
  mutate(
    budget = coalesce(budget, mediane_budget_train),
    shop_type_name = factor(shop_type_name, levels = levels(train_etendu$shop_type_name)),
    source = factor(source, levels = levels(train_etendu$source)),
  )

modele_etendu <- sirus.fit(as.data.frame(train_etendu[, features_etendues]), train_etendu$correcte, type = "classif", num.rule = num_regles, max.depth = profondeur_max, verbose = FALSE)

test_etendu$proba <- sirus.predict(modele_etendu, as.data.frame(test_etendu[, features_etendues]))
choix_etendu <- test_etendu %>% group_by(ligne) %>% slice_max(proba, n = 1, with_ties = FALSE) %>% ungroup()

data.frame(
  Run = "ancien",
  Modele = c("SIRUS (features de base)", "SIRUS (+ budget/shop_type/source)"),
  Accuracy_produit = c(mean(choix_par_produit$correcte), mean(choix_etendu$correcte))
) %>% mutate(Accuracy_produit = sprintf("%.1f%%", Accuracy_produit * 100))
```

**Aucun gain**, confirmé une seconde fois sur le run `x98xl` (où TTC et
RAG-ANN sont pourtant proches en performance, hypothèse initiale que le
contexte d'achat pourrait aider à arbitrer -- infirmée aussi) : aucune des
règles retenues par SIRUS n'utilise ces 3 variables, sur aucun des deux
runs testés. Tout le signal utile est déjà dans les confiances des
classifieurs eux-mêmes.

## 3. Généralisation à deux nouveaux runs

```{r modele-nouveaux-runs}
df_nouveau2 <- df_nouveau2 %>% mutate(vrai_n4 = code_lvl4)

table_long_nouveau2 <- construire_table_long(df_nouveau2, niveau) %>% mutate(code_candidat_n1 = as.factor(code_candidat_n1))

# Modele ancien applique tel quel sur x98xl (recalage de code_candidat_n1 sur
# les niveaux connus du modele ancien -- categorie absente -> NA, signalee).
table_long_n2_pour_ancien <- table_long_nouveau2 %>%
  mutate(code_candidat_n1 = factor(code_candidat_n1, levels = levels(table_long$code_candidat_n1)))
table_long_n2_pour_ancien$proba <- sirus.predict(modele, as.data.frame(table_long_n2_pour_ancien[, features]))
choix_n2_ancien <- table_long_n2_pour_ancien %>% group_by(ligne) %>% slice_max(proba, n = 1, with_ties = FALSE) %>% ungroup()
borne_haute_n2 <- table_long_nouveau2 %>% group_by(ligne) %>% summarise(possible = max(correcte), .groups = "drop") %>% pull(possible) %>% mean()

# Modele reentraine directement sur x98xl
set.seed(42)
lignes_uniques_n2 <- unique(table_long_nouveau2$ligne)
lignes_train_n2 <- sample(lignes_uniques_n2, size = round(0.8 * length(lignes_uniques_n2)))
train_n2 <- table_long_nouveau2 %>% filter(ligne %in% lignes_train_n2)
test_n2  <- table_long_nouveau2 %>% filter(!ligne %in% lignes_train_n2)
modele_n2 <- sirus.fit(as.data.frame(train_n2[, features]), train_n2$correcte, type = "classif", num.rule = num_regles, max.depth = profondeur_max, verbose = FALSE)
test_n2$proba <- sirus.predict(modele_n2, as.data.frame(test_n2[, features]))
choix_n2_reentraine <- test_n2 %>% group_by(ligne) %>% slice_max(proba, n = 1, with_ties = FALSE) %>% ungroup()
borne_haute_test_n2 <- test_n2 %>% group_by(ligne) %>% summarise(possible = max(correcte), .groups = "drop") %>% pull(possible) %>% mean()

data.frame(
  Modele = c(
    "Entraîné ancien, testé ancien (test 20%)",
    "Entraîné ancien, testé sur x98xl (intégral)",
    "Entraîné directement sur x98xl (test 20%)"
  ),
  Accuracy_produit = c(mean(choix_par_produit$correcte), mean(choix_n2_ancien$correcte), mean(choix_n2_reentraine$correcte)),
  Borne_haute = c(borne_haute, borne_haute_n2, borne_haute_test_n2)
) %>% mutate(across(where(is.numeric), ~ sprintf("%.1f%%", . * 100)))
```

**Réentraîner n'aide quasiment pas** (~1 pt d'écart) : ce n'est pas un
défaut de généralisation de SIRUS, mais une baisse de la **borne haute**
(moins de bons candidats disponibles en amont).

### Diagnostic : quel classifieur décroche ?

```{r diagnostic-classifieurs}
diagnostiquer_run <- function(df, vrai_n4, nom_run) {
  bind_rows(lapply(c("lcs_code", "rag_code", "ragann_code", "ttc_code_1"), function(col) {
    cand_n4 <- tronquer_niveau(df[[col]], niveau)
    taux <- mean(!is.na(cand_n4) & !cand_n4 %in% c("AUCUNE_SUGGESTION", "NON_CODABLE") & cand_n4 == vrai_n4, na.rm = TRUE)
    data.frame(run = nom_run, classifieur = col, taux_match = taux)
  }))
}

bind_rows(
  diagnostiquer_run(df_ancien, df_ancien$vrai_n4, "ancien (2026-06-29)"),
  diagnostiquer_run(df_nouveau1, tronquer_niveau(df_nouveau1$code, niveau), "nouveau-1 (2026-07-23, 8m8jn)"),
  diagnostiquer_run(df_nouveau2, df_nouveau2$vrai_n4, "nouveau-2 (2026-07-30, x98xl)"),
) %>%
  pivot_wider(names_from = run, values_from = taux_match) %>%
  mutate(across(where(is.numeric), ~ sprintf("%.1f%%", . * 100)))
```

**`ragann_code` (RAG-ANN) est le classifieur en cause** : son taux de
correspondance avec le vrai code chute de ~97 % (ancien run) à ~70 % sur
les **deux** runs récents, sans amélioration entre le 23 et le 30 juillet.
LCS, RAG et TTC restent stables. C'est cette régression qui explique la
baisse de borne haute (et donc d'accuracy), pas un problème de modèle
SIRUS ni de généralisation -- la vraie correction est en amont (pipeline
RAG-ANN), pas dans le re-ranking.

## 4. Hyperparamètres SIRUS

`num_regles` (`num.rule`, défaut 10) et `profondeur_max` (`max.depth`,
défaut/recommandé 2) sont paramétrables en tête de ce document pour tout
retester en un seul endroit.

**`sirus.cv()` sur le train set `x98xl`** (nfold=10, ncv=10 -- ~8 min de
calcul, résultat obtenu précédemment, non relancé automatiquement ici) :

```{r resultats-cv, eval=FALSE}
# Resultats obtenus (log complet : sirus_cv_x98xl.log) :
#   p0.pred (minimise erreur, recommande classif) = 0.0336 -> ~18 regles, erreur CV 6.7%
#   p0.stab (compromis stabilite)                 = 0.1116 -> ~4 regles,  erreur CV 7.6%
#   Accuracy produit avec p0.pred (18 regles)     : 78.6%
#   Accuracy produit avec num.rule=10 (actuel)    : 78.5%
```

```{r tableau-cv}
data.frame(
  Modele = c("num.rule = 10 (actuel)", "p0.pred (18 règles, cross-validées)"),
  Nb_regles = c(10, 18),
  Accuracy_produit_x98xl = c("78.5%", "78.6%")
)
```

**Conclusion** : la cross-validation confirme que `num.rule = 10` était
déjà quasi-optimal -- ajouter des règles (jusqu'à 18) n'apporte rien de
mesurable. Ça élimine le nombre de règles comme levier d'amélioration : le
plafond de performance vient de la borne haute (RAG-ANN dégradé, section
4), pas d'un sous-ajustement de SIRUS. Pour la même raison, augmenter
`profondeur_max` au-delà de 2 (règles à 3 conditions plutôt que 2) n'a pas
été testé en priorité -- le goulot d'étranglement n'est pas la capacité du
modèle.

## 5. Système à deux étages : SIRUS confiant → RF sur les incertains → reprise manuelle

Exploration menée dans `test.qmd` sur le run `codif-8m8jn` (premier nouveau
run), non répétée depuis. Principe : sous le seuil `proba_gagnant = 0.6`
(zone où SIRUS abandonne), un Random Forest entraîné spécifiquement sur ce
sous-ensemble incertain rattrape une partie des cas (rappel 59.7 % contre
17.5 % pour SIRUS seul sur les mêmes lignes de test). Bilan du système à 2
étages, tel qu'obtenu dans `test.qmd` :

| Étape | % volume total | Fiabilité |
|---|---|---|
| SIRUS confiant (auto) | ~63 % | ~98 % |
| RF confiant sur incertains (auto) | variable selon `seuil_rf` | variable |
| Reprise manuelle / LLM | le reste | — |

Comparé à SIRUS seul au même seuil (80.1 % de fiabilité globale, 37.1 % de
volume en reprise), la cascade à 2 étages réduit le volume de reprise
nécessaire pour une fiabilité globale comparable ou meilleure -- à
confirmer sur un échantillon plus grand (le RF n'a été validé que sur 20 %
de la zone incertaine). **Non recalculé sur `x98xl`** : la zone incertaine
et les performances du RF dépendraient de la régression RAG-ANN identifiée
section 3, à ré-évaluer si cette piste est reprise.

**Rappel du message le plus important** de cette exploration : ce système
optimise la décision *en aval*, avec les classifieurs de base tels qu'ils
sont. Il ne corrige pas la régression RAG-ANN elle-même -- aucun seuil,
aucun second modèle ne peut récupérer les produits pour lesquels le bon
code n'est proposé par aucun classifieur.

## 6. Synthèse et recommandations

- **Le modèle SIRUS de base (10 règles, profondeur 2) est déjà quasi-optimal**
  (section 4) : ni plus de règles, ni de features additionnelles
  (`budget`/`shop_type_name`/`source`, section 2) n'apportent de gain
  mesurable.
- **Le vrai facteur limitant est en amont** : la régression RAG-ANN,
  présente depuis le 23 juillet et toujours non corrigée au 30 juillet
  (section 3), plafonne la borne haute à ~88 % contre ~98 % sur l'ancien
  run. Aucun réglage de SIRUS ne peut compenser un candidat qui n'est
  simplement pas proposé.
- **Prochaine étape recommandée** : corriger RAG-ANN en amont plutôt que
  continuer à optimiser le re-ranking. En parallèle, le système à 2 étages
  (section 5) reste une option pour réduire le volume de reprise manuelle
  en attendant, à re-valider sur `x98xl` si retenu.

## 7. Pipeline de production actuel

Les sections précédentes documentent le cheminement méthodologique (analyses
menées run par run, séparément). Ce travail a depuis été consolidé dans
**trois scripts réutilisables** (`fonctions_sirus.R`, `evaluation_sirus.R`,
`production_sirus.R` -- voir `README.md` pour leur usage), qui entraînent
maintenant un modèle unique sur les **trois runs labellisés combinés**
(`vvkv9`, `8m8jn`, `x98xl`) plutôt que de les traiter séparément comme
ci-dessus.

```{r pipeline-actuel}
bundle <- readRDS("modele_sirus_production.rds")
cat(sprintf(
  "Modèle entraîné le %s sur %d run(s) : %s\n\n",
  bundle$date_entrainement, length(bundle$runs_entrainement),
  paste(basename(dirname(dirname(bundle$runs_entrainement))), collapse = ", ")
))
print(data.frame(
  Indicateur = c("Accuracy candidat-level", "Accuracy produit-level", "Borne haute"),
  Valeur = sprintf("%.1f%%", 100 * c(
    bundle$accuracy_estimee$candidat,
    bundle$accuracy_estimee$produit,
    bundle$accuracy_estimee$borne_haute
  ))
))
```

Ces chiffres (mesurés par split 80/20 sur l'ensemble des trois runs combinés,
cf. `evaluation_sirus.R`) sont la référence à jour -- ils remplacent ceux des
sections 2 et 4 ci-dessus, obtenus run par run pendant la phase
d'investigation. Pour réentraîner avec de nouvelles données labellisées,
ajuster le seuil de décision, ou coder un nouveau run : voir `README.md`.
