---
title: "SIRUS — synthèse finale"
subtitle: "Tous les résultats obtenus (troncature, modèle, généralisation, hyperparamètres, cascade de décision), sans répétition"
date: today
format:
  html:
    toc: true
    toc-depth: 2
    embed-resources: true
    theme: flatly
    code-fold: true
    code-summary: "Voir le code"
    df-print: kable
execute:
  warning: false
  message: false
---

<!--
Document de reference unique. Consolide dans l'ordre logique (pas
chronologique) tout ce qui a ete etabli sur SIRUS, a travers synthese.qmd,
synthese_bis.qmd, test.qmd, tentative_sirus.R et analyse_nouveau_run_x98xl.qmd :

1. Le probleme de troncature niveau 4 et son fix (cascade des "0" terminaux)
2. Le modele principal (ancien run) et ses features
3. La generalisation a deux nouveaux runs, et le diagnostic de la baisse
   d'accuracy (regression RAG-ANN)
4. Le reglage des hyperparametres SIRUS (num_regles, profondeur_max)
5. L'impact concret du fix de troncature sur les lignes mal classees
6. Le systeme de decision a 2 etages (SIRUS confiant -> RF sur les cas
   incertains -> reprise manuelle), explore sur le premier nouveau run

Certaines sections (hyperparametres via sirus.cv, cascade SIRUS+RF) sont
couteuses en temps de calcul (plusieurs minutes) : leurs resultats sont
rapportes tels qu'obtenus precedemment plutot que recalcules a chaque rendu,
c'est signale explicitement a chaque fois.
-->

```{r setup}
library(arrow)
library(dplyr)
library(tidyr)
library(sirus)
library(randomForest)
library(stringr)

niveau <- 4
num_regles <- 10     # nombre de regles SIRUS (num.rule) -- change ici pour tout le document
profondeur_max <- 2  # profondeur max des arbres SIRUS (max.depth, defaut/recommande = 2)

bucket_s3   <- "projet-budget-famille"
endpoint_s3 <- "minio.lab.sspcloud.fr"
objet_s3_ancien   <- "data/workflow_runs/2026-06-29/codif-vvkv9/decide-coicop/predictions.parquet"
objet_s3_nouveau1 <- "data/workflow_runs/2026-07-23/codif-8m8jn/decide-coicop/predictions.parquet"
objet_s3_nouveau2 <- "data/workflow_runs/2026-07-30/codif-x98xl/decide-coicop/predictions.parquet"

charger_run <- function(objet_s3) {
  df <- aws.s3::s3read_using(
    FUN = arrow::read_parquet, object = objet_s3, bucket = bucket_s3,
    opts = list(region = "", base_url = endpoint_s3),
  )
  if (!"ligne" %in% names(df)) df$ligne <- seq_len(nrow(df)) - 1L
  df
}

# Troncature niveau 4 AVEC cascade des "0" terminaux -- version validee (cf.
# section 1). Necessaire pour les codes candidats (lcs/rag/ragann/ttc), qui
# n'ont pas d'equivalent "_lvl4" pre-calcule.
tronquer_niveau_un <- function(code, niveau = 4) {
  if (is.na(code)) return(NA_character_)
  s <- as.character(code)
  if (s %in% c("AUCUNE_SUGGESTION", "NON_CODABLE")) return(s)
  n_chiffres_cible <- niveau + 1
  chiffres <- 0L
  out <- character(0)
  for (ch in strsplit(s, "")[[1]]) {
    if (grepl("[0-9]", ch)) {
      if (chiffres == n_chiffres_cible) break
      chiffres <- chiffres + 1L
      out <- c(out, ch)
    } else if (chiffres < n_chiffres_cible) {
      out <- c(out, ch)
    }
  }
  resultat <- paste(out, collapse = "")
  while (grepl("\\.0$", resultat)) resultat <- sub("\\.0$", "", resultat)
  resultat
}
tronquer_niveau <- function(codes, niveau = 4) {
  vapply(codes, tronquer_niveau_un, character(1), niveau = niveau, USE.NAMES = FALSE)
}
tronquer_sans_cascade <- function(codes, niveau = 4) {
  vapply(codes, function(code) {
    if (is.na(code)) return(NA_character_)
    s <- as.character(code)
    if (s %in% c("AUCUNE_SUGGESTION", "NON_CODABLE")) return(s)
    n_chiffres_cible <- niveau + 1
    chiffres <- 0L; out <- character(0)
    for (ch in strsplit(s, "")[[1]]) {
      if (grepl("[0-9]", ch)) {
        if (chiffres == n_chiffres_cible) break
        chiffres <- chiffres + 1L; out <- c(out, ch)
      } else if (chiffres < n_chiffres_cible) out <- c(out, ch)
    }
    paste(out, collapse = "")
  }, character(1), USE.NAMES = FALSE)
}

construire_table_long <- function(df, niveau = 4, fn_tronquer = tronquer_niveau) {
  # vrai_n4 doit deja exister dans df (code_lvl4 si dispo, sinon fn_tronquer(code)).
  # fn_tronquer parametrable pour pouvoir rejouer le pipeline SANS le fix
  # cascade (tronquer_sans_cascade), a des fins de comparaison (section 6).
  df <- df %>%
    mutate(
      lcs_n4    = fn_tronquer(lcs_code, niveau),
      rag_n4    = fn_tronquer(rag_code, niveau),
      ragann_n4 = fn_tronquer(ragann_code, niveau),
      ttc_n4    = fn_tronquer(ttc_code_1, niveau),
    )
  candidats <- df %>%
    select(ligne, lcs_n4, rag_n4, ragann_n4, ttc_n4, vrai_n4) %>%
    pivot_longer(
      cols = c(lcs_n4, rag_n4, ragann_n4, ttc_n4),
      names_to = "classifieur", values_to = "code_candidat",
    ) %>%
    filter(!is.na(code_candidat)) %>%
    distinct(ligne, code_candidat, vrai_n4)

  candidats %>%
    left_join(
      df %>% select(
        ligne, lcs_n4, rag_n4, ragann_n4, ttc_n4,
        lcs_distance, rag_confidence, ragann_confidence, ttc_conf_1,
        budget, shop_type_name, source,
      ),
      by = "ligne",
    ) %>%
    mutate(
      vote_lcs    = as.integer(!is.na(lcs_n4)    & lcs_n4    == code_candidat),
      vote_rag    = as.integer(!is.na(rag_n4)    & rag_n4    == code_candidat),
      vote_ragann = as.integer(!is.na(ragann_n4) & ragann_n4 == code_candidat),
      vote_ttc    = as.integer(!is.na(ttc_n4)    & ttc_n4    == code_candidat),
      nb_votants  = vote_lcs + vote_rag + vote_ragann + vote_ttc,
      correcte    = as.integer(!is.na(vrai_n4) & code_candidat == vrai_n4),
      code_candidat_n1 = fn_tronquer(code_candidat, niveau = 1),
      conf_rag    = if_else(vote_rag == 1L,    coalesce(rag_confidence, -1),    -1),
      conf_ragann = if_else(vote_ragann == 1L, coalesce(ragann_confidence, -1), -1),
      conf_ttc    = if_else(vote_ttc == 1L,    coalesce(ttc_conf_1, -1),        -1),
      dist_lcs    = if_else(vote_lcs == 1L,    coalesce(lcs_distance, 1.5),     1.5),
      shop_type_name = if_else(is.na(shop_type_name), "INCONNU", shop_type_name),
      source         = if_else(is.na(source), "INCONNU", source),
    ) %>%
    select(
      ligne, code_candidat, code_candidat_n1,
      vote_lcs, vote_rag, vote_ragann, vote_ttc, nb_votants,
      conf_rag, conf_ragann, conf_ttc, dist_lcs, correcte,
      budget, shop_type_name, source,
    )
}

features <- c(
  "vote_lcs", "vote_rag", "vote_ragann", "vote_ttc", "nb_votants",
  "conf_rag", "conf_ragann", "conf_ttc", "dist_lcs", "code_candidat_n1"
)
```

## 1. Troncature niveau 4 : le fix cascade des "0" terminaux

**Constat de départ** : `tronquer_niveau_un()` tronque un code COICOP à 5
chiffres (niveau 4). Deux codes qui ne différaient que par un "0" terminal
(`"01.1.1.0"` vs `"01.1.1"`) étaient comptés comme des catégories
différentes par simple comparaison de chaînes, alors que ce "0" est un
artefact de troncature ("pas de subdivision à ce niveau"), pas une vraie
sous-catégorie. **Fix** : retrait en cascade des "0" terminaux, à n'importe
quel niveau de la hiérarchie.

**Question posée** : après ce fix, l'accuracy a fortement augmenté — est-ce
légitime, ou le fix fusionne-t-il à tort des catégories réellement
distinctes ?

**Méthode de vérification retenue** (après une fausse piste initiale, cf.
détails ci-dessous) : pour chaque position de chiffre effectivement
atteinte par `tronquer_niveau_un(niveau = 4)` (donc jamais au-delà du 5e
chiffre, qui est de toute façon coupé avant même que la cascade s'exécute),
on vérifie si "0" est **en concurrence avec un chiffre non nul** au même
endroit, sous le même préfixe — c'est-à-dire si la cascade risque de
fusionner une vraie sous-catégorie (un "1", "2", "3"... qui existe
réellement à cette position) avec le cas "0". Si "0" n'est *jamais* observé
en concurrence avec une autre valeur à une position donnée, le retirer ne
peut pas faire perdre d'information : il n'y avait rien d'autre à cette
position pour ce préfixe.

*(Une première tentative avait consisté à vérifier si "0" avait des
"enfants" -- un chiffre supplémentaire après lui -- mais ces chiffres
supplémentaires sont au-delà du 5e chiffre, donc hors du périmètre de la
troncature niveau 4 : ce critère était incorrect et a été abandonné.)*

```{r verif-troncature}
df_ancien   <- charger_run(objet_s3_ancien)
df_nouveau1 <- charger_run(objet_s3_nouveau1)
df_nouveau2 <- charger_run(objet_s3_nouveau2)

tous_codes <- unique(c(
  df_ancien$code, df_ancien$lcs_code, df_ancien$rag_code, df_ancien$ragann_code, df_ancien$ttc_code_1,
  df_nouveau1$code, df_nouveau1$lcs_code, df_nouveau1$rag_code, df_nouveau1$ragann_code, df_nouveau1$ttc_code_1,
  df_nouveau2$code, df_nouveau2$lcs_code, df_nouveau2$rag_code, df_nouveau2$ragann_code, df_nouveau2$ttc_code_1
))
tous_codes <- tous_codes[!is.na(tous_codes) & !tous_codes %in% c("AUCUNE_SUGGESTION", "NON_CODABLE")]

diviser_groupes <- function(code) {
  chiffres <- str_extract_all(code, "[0-9]")[[1]]
  if (length(chiffres) < 2) return(NULL)
  c(paste(chiffres[1:2], collapse = ""), chiffres[-(1:2)])
}

n_chiffres_cible <- niveau + 1  # 5

lignes_struct <- bind_rows(lapply(tous_codes, function(code) {
  g <- diviser_groupes(code)
  n <- length(g)
  if (n < 3) return(NULL)
  n_chiffres_cumules <- c(2, 2 + seq_len(max(0, n - 1)))
  positions_valides <- which(n_chiffres_cumules <= n_chiffres_cible & seq_along(g) >= 3)
  if (length(positions_valides) == 0) return(NULL)
  bind_rows(lapply(positions_valides, function(i) {
    data.frame(prefixe = paste(g[1:(i - 1)], collapse = "."), chiffre = g[i], stringsAsFactors = FALSE)
  }))
}))

bilan_positions <- lignes_struct %>%
  distinct(prefixe, chiffre) %>%
  group_by(prefixe) %>%
  summarise(valeurs = paste(sort(unique(chiffre)), collapse = ","), n_valeurs = n(), .groups = "drop")

positions_a_risque <- bilan_positions %>% filter(grepl("0", valeurs) & n_valeurs > 1)

cat(sprintf(
  "Codes distincts examinés (3 runs, vrai code + 4 candidats) : %d\n", length(tous_codes)
))
cat(sprintf(
  "Positions (préfixe, chiffre) atteignables par la troncature niveau 4 : %d\n", nrow(bilan_positions)
))
cat(sprintf(
  "Positions où '0' est en concurrence avec un chiffre non nul (= vrai risque de sur-fusion) : %d\n",
  nrow(positions_a_risque)
))
```

**Conclusion** : aucune position à risque trouvée. Le "0" terminal ne sert
jamais à distinguer une vraie sous-catégorie à un niveau atteint par la
troncature niveau 4 — **le fix cascade est légitime**, pas une
sur-correction.

**Depuis le run `codif-x98xl` (2026-07-30)**, une colonne `code_lvl4` est
calculée en amont du pipeline pour le vrai code. Vérification :

```{r verif-code-lvl4}
verif <- df_nouveau2 %>%
  mutate(
    manuel_sans_cascade = tronquer_sans_cascade(code, niveau),
    manuel_avec_cascade = tronquer_niveau(code, niveau),
  )
data.frame(
  Comparaison = c("code_lvl4 == troncature SANS cascade", "code_lvl4 == troncature AVEC cascade (fix)"),
  Correspondance = c(mean(verif$code_lvl4 == verif$manuel_sans_cascade), mean(verif$code_lvl4 == verif$manuel_avec_cascade)),
  N_NA = sum(is.na(verif$code_lvl4))
) %>% mutate(Correspondance = sprintf("%.1f%%", Correspondance * 100))
```

`code_lvl4` correspond à 100 % au fix cascade, sans valeur manquante : il
remplace valablement la troncature manuelle **côté vrai code** pour les
runs qui l'incluent. Les codes candidats (`lcs_code`, `rag_code`,
`ragann_code`, `ttc_code_1`) n'ont pas d'équivalent `_lvl4` : ils sont
tronqués manuellement (avec cascade) dans tout ce document.

## 2. Modèle principal (run ancien, `codif-vvkv9`)

Format long : une ligne par candidat proposé par au moins un des 4
classifieurs de base (LCS, RAG, RAG-ANN, TTC). Features : votes de chaque
classifieur, confiances/distance (sentinelle hors plage si le classifieur
n'a pas voté pour ce candidat précis -- cf. section 2b), troncature niveau
1 du candidat. Split 80/20 par produit, seed 42.

```{r modele-ancien}
df_ancien <- df_ancien %>% mutate(vrai_n4 = tronquer_niveau(code, niveau))
table_long <- construire_table_long(df_ancien, niveau) %>% mutate(code_candidat_n1 = as.factor(code_candidat_n1))

set.seed(42)
lignes_uniques <- unique(table_long$ligne)
lignes_train <- sample(lignes_uniques, size = round(0.8 * length(lignes_uniques)))
train <- table_long %>% filter(ligne %in% lignes_train)
test  <- table_long %>% filter(!ligne %in% lignes_train)

modele <- sirus.fit(as.data.frame(train[, features]), train$correcte, type = "classif", num.rule = num_regles, max.depth = profondeur_max, verbose = FALSE)
sirus.print(modele)

test$proba <- sirus.predict(modele, as.data.frame(test[, features]))
choix_par_produit <- test %>% group_by(ligne) %>% slice_max(proba, n = 1, with_ties = FALSE) %>% ungroup()
borne_haute <- test %>% group_by(ligne) %>% summarise(possible = max(correcte), .groups = "drop") %>% pull(possible) %>% mean()

data.frame(
  Indicateur = c("Accuracy candidat-level", "Accuracy produit-level", "Borne haute"),
  Valeur = c(mean(as.integer(test$proba > 0.5) == test$correcte), mean(choix_par_produit$correcte), borne_haute)
) %>% mutate(Valeur = sprintf("%.1f%%", Valeur * 100))
```

La borne haute borne toute amélioration possible du re-ranking : au-delà,
il faudrait un meilleur candidat en amont (classifieurs de base), pas un
meilleur modèle de choix.

### Calibration de la confiance

```{r calibration}
table_produit <- test %>%
  group_by(ligne) %>%
  arrange(desc(proba), .by_group = TRUE) %>%
  summarise(
    n_candidats = n(), proba_gagnant = first(proba),
    proba_second = if (n() >= 2) nth(proba, 2) else NA_real_,
    sirus_correct = first(correcte), .groups = "drop"
  )

table_produit %>%
  mutate(tranche = cut(proba_gagnant, breaks = seq(0, 1, by = 0.1), include.lowest = TRUE)) %>%
  group_by(tranche) %>%
  summarise(n = n(), pct_correct = mean(sirus_correct), .groups = "drop") %>%
  mutate(pct_correct = sprintf("%.1f%%", pct_correct * 100))
```

Deux zones nettes : une zone fiable (confiance élevée, >98 % correct) et
une zone incertaine (confiance faible, ~60-65 % correct) — un seuil simple
sur `proba_gagnant` est directement exploitable comme critère d'escalade
vers une reprise manuelle ou un LLM-judge (cf. section 7).

## 2b. Sentinelles de confiance quand un classifieur n'a pas voté

Quand un classifieur ne vote pas pour un candidat donné, sa confiance est
mise à une sentinelle hors de la plage réelle des valeurs (`-1` pour les
confiances, bornées `[0, 1]` en pratique ; `1.5` pour `lcs_distance`, bornée
`[0, 0.8]`) plutôt qu'à 0 ou `NA`. Vérifié non problématique pour un modèle
à seuils comme SIRUS :

- Sentinelle toujours hors plage réelle (pas de collision avec une vraie
  valeur).
- Redondant avec `vote_lcs/rag/ragann/ttc` (0/1) : aucune perte
  d'information, et permet à SIRUS de fusionner en une seule règle "vote
  faible OU absent" (ex. `if conf_ttc < 0.78`), ce qui est le sens voulu.
- Cas limite vérifié sur données réelles : 0 occurrence où un classifieur a
  voté (code non manquant) mais avec une confiance `NA` -- le `coalesce()`
  de secours ne se déclenche jamais actuellement.

## 3. Features additionnelles : `budget`, `shop_type_name`, `source`

Même split train/test que le modèle principal. `budget` imputé par la
médiane du train uniquement (pas de fuite) ; `shop_type_name` et `source`
en facteurs avec niveaux cohérents train/test.

```{r features-etendues-ancien}
features_etendues <- c(features, "budget", "shop_type_name", "source")
mediane_budget_train <- median(train$budget, na.rm = TRUE)

train_etendu <- train %>%
  mutate(
    budget = coalesce(budget, mediane_budget_train),
    shop_type_name = as.factor(shop_type_name),
    source = as.factor(source),
  )
test_etendu <- test %>%
  mutate(
    budget = coalesce(budget, mediane_budget_train),
    shop_type_name = factor(shop_type_name, levels = levels(train_etendu$shop_type_name)),
    source = factor(source, levels = levels(train_etendu$source)),
  )

modele_etendu <- sirus.fit(as.data.frame(train_etendu[, features_etendues]), train_etendu$correcte, type = "classif", num.rule = num_regles, max.depth = profondeur_max, verbose = FALSE)

test_etendu$proba <- sirus.predict(modele_etendu, as.data.frame(test_etendu[, features_etendues]))
choix_etendu <- test_etendu %>% group_by(ligne) %>% slice_max(proba, n = 1, with_ties = FALSE) %>% ungroup()

data.frame(
  Run = "ancien",
  Modele = c("SIRUS (features de base)", "SIRUS (+ budget/shop_type/source)"),
  Accuracy_produit = c(mean(choix_par_produit$correcte), mean(choix_etendu$correcte))
) %>% mutate(Accuracy_produit = sprintf("%.1f%%", Accuracy_produit * 100))
```

**Aucun gain**, confirmé une seconde fois sur le run `x98xl` (où TTC et
RAG-ANN sont pourtant proches en performance, hypothèse initiale que le
contexte d'achat pourrait aider à arbitrer -- infirmée aussi) : aucune des
règles retenues par SIRUS n'utilise ces 3 variables, sur aucun des deux
runs testés. Tout le signal utile est déjà dans les confiances des
classifieurs eux-mêmes.

*Limite de portée* : ce test est fait à `profondeur_max = 2` (règles à au
plus 2 conditions), donc SIRUS a peu de marge pour combiner ces variables
avec les autres. Un gain à plus grande profondeur n'est pas exclu par ce
résultat -- non prioritaire vu le diagnostic de la section 4 (le plafond
vient d'ailleurs), mais à garder en tête si `profondeur_max` est un jour
augmenté.

## 4. Généralisation à deux nouveaux runs

```{r modele-nouveaux-runs}
df_nouveau2 <- df_nouveau2 %>% mutate(vrai_n4 = code_lvl4)

table_long_nouveau2 <- construire_table_long(df_nouveau2, niveau) %>% mutate(code_candidat_n1 = as.factor(code_candidat_n1))

# Modele ancien applique tel quel sur x98xl (recalage de code_candidat_n1 sur
# les niveaux connus du modele ancien -- categorie absente -> NA).
table_long_n2_pour_ancien <- table_long_nouveau2 %>%
  mutate(code_candidat_n1 = factor(code_candidat_n1, levels = levels(table_long$code_candidat_n1)))
table_long_n2_pour_ancien$proba <- sirus.predict(modele, as.data.frame(table_long_n2_pour_ancien[, features]))
choix_n2_ancien <- table_long_n2_pour_ancien %>% group_by(ligne) %>% slice_max(proba, n = 1, with_ties = FALSE) %>% ungroup()
borne_haute_n2 <- table_long_nouveau2 %>% group_by(ligne) %>% summarise(possible = max(correcte), .groups = "drop") %>% pull(possible) %>% mean()

# Diagnostic du recalage : combien de candidats ont une categorie n1 inconnue
# de l'ancien modele (-> NA, proba potentiellement mal estimee), et surtout
# combien de PRODUITS ont TOUS leurs candidats dans ce cas (le choix de
# slice_max devient alors arbitraire -- premiere ligne du groupe -- plutot
# qu'informatif). Si ce dernier chiffre est negligeable, le recalage ne biaise
# pas la comparaison ci-dessous ; sinon, l'accuracy "modele ancien sur x98xl"
# est a relativiser.
n_candidats_na <- sum(is.na(table_long_n2_pour_ancien$code_candidat_n1))
lignes_tout_na <- table_long_n2_pour_ancien %>%
  group_by(ligne) %>%
  summarise(tout_na = all(is.na(code_candidat_n1)), .groups = "drop")
cat(sprintf(
  "Candidats avec categorie n1 inconnue de l'ancien modele : %d / %d (%.1f%%)\n",
  n_candidats_na, nrow(table_long_n2_pour_ancien), 100 * n_candidats_na / nrow(table_long_n2_pour_ancien)
))
cat(sprintf(
  "Produits ou TOUS les candidats sont dans ce cas (choix slice_max arbitraire) : %d / %d (%.1f%%)\n",
  sum(lignes_tout_na$tout_na), nrow(lignes_tout_na), 100 * mean(lignes_tout_na$tout_na)
))

# Modele reentraine directement sur x98xl
set.seed(42)
lignes_uniques_n2 <- unique(table_long_nouveau2$ligne)
lignes_train_n2 <- sample(lignes_uniques_n2, size = round(0.8 * length(lignes_uniques_n2)))
train_n2 <- table_long_nouveau2 %>% filter(ligne %in% lignes_train_n2)
test_n2  <- table_long_nouveau2 %>% filter(!ligne %in% lignes_train_n2)
modele_n2 <- sirus.fit(as.data.frame(train_n2[, features]), train_n2$correcte, type = "classif", num.rule = num_regles, max.depth = profondeur_max, verbose = FALSE)
test_n2$proba <- sirus.predict(modele_n2, as.data.frame(test_n2[, features]))
choix_n2_reentraine <- test_n2 %>% group_by(ligne) %>% slice_max(proba, n = 1, with_ties = FALSE) %>% ungroup()
borne_haute_test_n2 <- test_n2 %>% group_by(ligne) %>% summarise(possible = max(correcte), .groups = "drop") %>% pull(possible) %>% mean()

# Meme sous-ensemble (test 20% x98xl, meme split que le modele reentraine) evalue
# avec le modele ancien -- comparaison directe sur le meme echantillon plutot
# que ancien-sur-integral vs reentraine-sur-test-20% (bases non comparables).
test_n2_pour_ancien <- table_long_n2_pour_ancien %>% filter(!ligne %in% lignes_train_n2)
choix_n2_ancien_test <- test_n2_pour_ancien %>% group_by(ligne) %>% slice_max(proba, n = 1, with_ties = FALSE) %>% ungroup()

data.frame(
  Modele = c(
    "Entraîné ancien, testé ancien (test 20%)",
    "Entraîné ancien, testé sur x98xl (test 20%, même split que réentraîné)",
    "Entraîné directement sur x98xl (test 20%)"
  ),
  Accuracy_produit = c(mean(choix_par_produit$correcte), mean(choix_n2_ancien_test$correcte), mean(choix_n2_reentraine$correcte)),
  Borne_haute = c(borne_haute, borne_haute_test_n2, borne_haute_test_n2)
) %>% mutate(across(where(is.numeric), ~ sprintf("%.1f%%", . * 100)))

cat(sprintf(
  "\n(Pour reference, accuracy du modele ancien sur l'integralite du run x98xl [%d produits, pas seulement le test 20%%] : %.1f%%.)\n",
  nrow(choix_n2_ancien), 100 * mean(choix_n2_ancien$correcte)
))
```

**Réentraîner n'aide quasiment pas** (cf. tableau ci-dessus, comparaison sur
le même split test) : ce n'est pas un défaut de généralisation de SIRUS,
mais une baisse de la **borne haute** (moins de bons candidats disponibles
en amont).

### Diagnostic : quel classifieur décroche ?

```{r diagnostic-classifieurs}
diagnostiquer_run <- function(df, vrai_n4, nom_run) {
  bind_rows(lapply(c("lcs_code", "rag_code", "ragann_code", "ttc_code_1"), function(col) {
    cand_n4 <- tronquer_niveau(df[[col]], niveau)
    taux <- mean(!is.na(cand_n4) & !cand_n4 %in% c("AUCUNE_SUGGESTION", "NON_CODABLE") & cand_n4 == vrai_n4, na.rm = TRUE)
    data.frame(run = nom_run, classifieur = col, taux_match = taux)
  }))
}

bind_rows(
  diagnostiquer_run(df_ancien, df_ancien$vrai_n4, "ancien (2026-06-29)"),
  diagnostiquer_run(df_nouveau1, tronquer_niveau(df_nouveau1$code, niveau), "nouveau-1 (2026-07-23, 8m8jn)"),
  diagnostiquer_run(df_nouveau2, df_nouveau2$vrai_n4, "nouveau-2 (2026-07-30, x98xl)"),
) %>%
  pivot_wider(names_from = run, values_from = taux_match) %>%
  mutate(across(where(is.numeric), ~ sprintf("%.1f%%", . * 100)))
```

**`ragann_code` (RAG-ANN) est le classifieur en cause** : son taux de
correspondance avec le vrai code chute de ~97 % (ancien run) à ~70 % sur
les **deux** runs récents, sans amélioration entre le 23 et le 30 juillet.
LCS, RAG et TTC restent stables. C'est cette régression qui explique la
baisse de borne haute (et donc d'accuracy), pas un problème de modèle
SIRUS ni de généralisation -- la vraie correction est en amont (pipeline
RAG-ANN), pas dans le re-ranking.

## 5. Hyperparamètres SIRUS

`num_regles` (`num.rule`, défaut 10) et `profondeur_max` (`max.depth`,
défaut/recommandé 2) sont paramétrables en tête de ce document pour tout
retester en un seul endroit.

**`sirus.cv()` sur le train set `x98xl`** (nfold=10, ncv=10 -- ~8 min de
calcul, résultat obtenu précédemment, non relancé automatiquement ici) :

```{r resultats-cv, eval=FALSE}
# Resultats obtenus (log complet : sirus_cv_x98xl.log) :
#   p0.pred (minimise erreur, recommande classif) = 0.0336 -> ~18 regles, erreur CV 6.7%
#   p0.stab (compromis stabilite)                 = 0.1116 -> ~4 regles,  erreur CV 7.6%
#   Accuracy produit avec p0.pred (18 regles)     : 78.6%
#   Accuracy produit avec num.rule=10 (actuel)    : 78.5%
```

```{r tableau-cv}
data.frame(
  Modele = c("num.rule = 10 (actuel)", "p0.pred (18 règles, cross-validées)"),
  Nb_regles = c(10, 18),
  Accuracy_produit_x98xl = c("78.5%", "78.6%")
)
```

**Conclusion** : la cross-validation confirme que `num.rule = 10` était
déjà quasi-optimal -- ajouter des règles (jusqu'à 18) n'apporte rien de
mesurable. Ça élimine le nombre de règles comme levier d'amélioration : le
plafond de performance vient de la borne haute (RAG-ANN dégradé, section
4), pas d'un sous-ajustement de SIRUS. Pour la même raison, augmenter
`profondeur_max` au-delà de 2 (règles à 3 conditions plutôt que 2) n'a pas
été testé en priorité -- le goulot d'étranglement n'est pas la capacité du
modèle.

## 6. Impact concret du fix de troncature sur les lignes mal classées

Comparaison directe, mêmes données (run ancien) et même split (seed 42) :
le modèle avec le fix cascade (ci-dessus, section 2) vs le même pipeline
**sans** le fix (`tentative_sirus.R`, troncature par comparaison de
chaînes brute).

```{r comparaison-fix-mal-classees}
mal_classees_avec_fix <- choix_par_produit %>% filter(correcte == 0)

# Meme construction que la table_long principale (section 2), mais avec
# fn_tronquer = tronquer_sans_cascade : reproduit fidelement le pipeline
# SANS le fix (tentative_sirus.R), sur les memes lignes/split.
df_ancien_sans_fix <- df_ancien %>% mutate(vrai_n4 = tronquer_sans_cascade(code, niveau))
table_long_sans_fix <- construire_table_long(df_ancien_sans_fix, niveau, fn_tronquer = tronquer_sans_cascade) %>%
  mutate(code_candidat_n1 = as.factor(code_candidat_n1))

train_sf <- table_long_sans_fix %>% filter(ligne %in% lignes_train)
test_sf  <- table_long_sans_fix %>% filter(!ligne %in% lignes_train)

modele_sf <- sirus.fit(as.data.frame(train_sf[, features]), train_sf$correcte, type = "classif", num.rule = num_regles, max.depth = profondeur_max, verbose = FALSE)
test_sf$proba <- sirus.predict(modele_sf, as.data.frame(test_sf[, features]))
choix_sf <- test_sf %>% group_by(ligne) %>% slice_max(proba, n = 1, with_ties = FALSE) %>% ungroup()

# Un candidat mal classe est-il exactement l'artefact ".0" ? -- i.e. le vrai
# code (sans le fix) prive de ses "0" terminaux redevient-il egal au candidat ?
retirer_zeros_un <- function(x) {
  if (is.na(x)) return(NA_character_)
  while (grepl("\\.0$", x)) x <- sub("\\.0$", "", x)
  x
}
retirer_zeros <- function(xs) vapply(xs, retirer_zeros_un, character(1), USE.NAMES = FALSE)
vrai_n4_par_ligne_sf <- df_ancien_sans_fix %>% distinct(ligne, vrai_n4)

mal_classees_sans_fix <- choix_sf %>%
  filter(correcte == 0) %>%
  left_join(vrai_n4_par_ligne_sf, by = "ligne") %>%
  mutate(artefact_point_zero = code_candidat == retirer_zeros(vrai_n4))

data.frame(
  Pipeline = c("Avec fix cascade (section 2)", "Sans fix cascade (tentative_sirus.R)"),
  N_test = c(nrow(choix_par_produit), nrow(choix_sf)),
  N_mal_classees = c(nrow(mal_classees_avec_fix), nrow(mal_classees_sans_fix)),
  Accuracy_produit = c(mean(choix_par_produit$correcte), mean(choix_sf$correcte))
) %>% mutate(Accuracy_produit = sprintf("%.1f%%", Accuracy_produit * 100))

cat(sprintf(
  "\nSans le fix : %d erreurs sur %d (%.1f%%) sont exactement l'artefact '.0' -- corrigees par le fix cascade.\n",
  sum(mal_classees_sans_fix$artefact_point_zero), nrow(mal_classees_sans_fix),
  100 * mean(mal_classees_sans_fix$artefact_point_zero)
))
```

**Lecture** : l'écart d'accuracy entre les deux pipelines s'explique
majoritairement par l'artefact de troncature ".0" -- les erreurs restantes
sont de vraies erreurs de classification, indépendantes du fix.

## 7. Système à deux étages : SIRUS confiant → RF sur les incertains → reprise manuelle

Exploration menée dans `test.qmd` sur le run `codif-8m8jn` (premier nouveau
run), non répétée depuis. Principe : sous le seuil `proba_gagnant = 0.6`
(zone où SIRUS abandonne), un Random Forest entraîné spécifiquement sur ce
sous-ensemble incertain rattrape une partie des cas (rappel 59.7 % contre
17.5 % pour SIRUS seul sur les mêmes lignes de test). Bilan du système à 2
étages, tel qu'obtenu dans `test.qmd` :

| Étape | % volume total | Fiabilité |
|---|---|---|
| SIRUS confiant (auto) | ~63 % | ~98 % |
| RF confiant sur incertains (auto) | variable selon `seuil_rf` | variable |
| Reprise manuelle / LLM | le reste | — |

Comparé à SIRUS seul au même seuil (80.1 % de fiabilité globale, 37.1 % de
volume en reprise), la cascade à 2 étages réduit le volume de reprise
nécessaire pour une fiabilité globale comparable ou meilleure -- à
confirmer sur un échantillon plus grand (le RF n'a été validé que sur 20 %
de la zone incertaine). **Non recalculé sur `x98xl`** : la zone incertaine
et les performances du RF dépendraient de la régression RAG-ANN identifiée
section 4, à ré-évaluer si cette piste est reprise.

**Rappel du message le plus important** de cette exploration : ce système
optimise la décision *en aval*, avec les classifieurs de base tels qu'ils
sont. Il ne corrige pas la régression RAG-ANN elle-même -- aucun seuil,
aucun second modèle ne peut récupérer les produits pour lesquels le bon
code n'est proposé par aucun classifieur.

## 8. Synthèse et recommandations

- **Le fix de troncature ".0" est légitime** (section 1), validé
  structurellement sur l'ensemble des codes observés (0 position à risque
  sur 3 runs) -- et maintenant remplacé en amont par `code_lvl4` sur les
  runs qui l'incluent.
- **Le modèle SIRUS de base (10 règles, profondeur 2) est déjà quasi-optimal**
  (section 5) : ni plus de règles, ni de features additionnelles
  (`budget`/`shop_type_name`/`source`, section 3) n'apportent de gain
  mesurable.
- **Le vrai facteur limitant est en amont** : la régression RAG-ANN,
  présente depuis le 23 juillet et toujours non corrigée au 30 juillet
  (section 4), plafonne la borne haute à ~88 % contre ~98 % sur l'ancien
  run. Aucun réglage de SIRUS ne peut compenser un candidat qui n'est
  simplement pas proposé.
- **Prochaine étape recommandée** : corriger RAG-ANN en amont plutôt que
  continuer à optimiser le re-ranking. En parallèle, le système à 2 étages
  (section 7) reste une option pour réduire le volume de reprise manuelle
  en attendant, à re-valider sur `x98xl` si retenu.
