---
title: "SIRUS — re-ranking des candidats COICOP"
subtitle: "Modèle, calibration de la confiance, généralisation au nouveau run"
date: today
format:
  html:
    toc: true
    toc-depth: 3
    embed-resources: true
    theme: flatly
    code-fold: true
    code-summary: "Voir le code"
    df-print: kable
execute:
  warning: false
  message: false
---

<!--
Nécessite un environnement R avec les packages arrow, dplyr, tidyr, sirus,
knitr, ggplot2 déjà installés (cf. notebooks/sirus_modelisation.R pour
l'installation initiale, notamment sirus depuis l'archive CRAN). Pour
rendre : `quarto render notebooks/sirus_rapport.qmd --to html`.
-->

## Setup

```{r setup}
library(arrow)
library(dplyr)
library(tidyr)
library(sirus)
library(ggplot2)

niveau <- 4  # convention du projet : niveau N = N+1 chiffres significatifs

bucket_s3   <- "projet-budget-famille"
endpoint_s3 <- "minio.lab.sspcloud.fr"
objet_s3_ancien  <- "data/workflow_runs/2026-06-29/codif-vvkv9/decide-coicop/predictions.parquet"
objet_s3_nouveau <- "data/workflow_runs/2026-07-23/codif-8m8jn/decide-coicop/predictions.parquet"

charger_run <- function(objet_s3) {
  df <- aws.s3::s3read_using(
    FUN = arrow::read_parquet, object = objet_s3, bucket = bucket_s3,
    opts = list(region = "", base_url = endpoint_s3),
  )
  if (!"ligne" %in% names(df)) df$ligne <- seq_len(nrow(df)) - 1L
  df
}

tronquer_niveau_un <- function(code, niveau = 4) {
  if (is.na(code)) return(NA_character_)
  s <- as.character(code)
  if (s %in% c("AUCUNE_SUGGESTION", "NON_CODABLE")) return(s)
  n_chiffres_cible <- niveau + 1
  chiffres <- 0L
  out <- character(0)
  for (ch in strsplit(s, "")[[1]]) {
    if (grepl("[0-9]", ch)) {
      if (chiffres == n_chiffres_cible) break
      chiffres <- chiffres + 1L
      out <- c(out, ch)
    } else if (chiffres < n_chiffres_cible) {
      out <- c(out, ch)
    }
  }
  paste(out, collapse = "")
}
tronquer_niveau <- function(codes, niveau = 4) {
  vapply(codes, tronquer_niveau_un, character(1), niveau = niveau, USE.NAMES = FALSE)
}

construire_table_long <- function(df, niveau = 4) {
  df <- df %>%
    mutate(
      lcs_n4    = tronquer_niveau(lcs_code, niveau),
      rag_n4    = tronquer_niveau(rag_code, niveau),
      ragann_n4 = tronquer_niveau(ragann_code, niveau),
      ttc_n4    = tronquer_niveau(ttc_code_1, niveau),
      ttc2_n4   = tronquer_niveau(ttc_code_2, niveau),
      ttc3_n4   = tronquer_niveau(ttc_code_3, niveau),
      vrai_n4   = tronquer_niveau(code, niveau),
    )

  candidats <- df %>%
    select(ligne, lcs_n4, rag_n4, ragann_n4, ttc_n4, vrai_n4) %>%
    pivot_longer(
      cols = c(lcs_n4, rag_n4, ragann_n4, ttc_n4),
      names_to = "classifieur", values_to = "code_candidat",
    ) %>%
    filter(!is.na(code_candidat)) %>%
    distinct(ligne, code_candidat, vrai_n4)

  candidats %>%
    left_join(
      df %>% select(
        ligne, lcs_n4, rag_n4, ragann_n4, ttc_n4, ttc2_n4, ttc3_n4,
        lcs_distance, rag_confidence, ragann_confidence,
        ttc_conf_1, ttc_conf_2, ttc_conf_3,
      ),
      by = "ligne",
    ) %>%
    mutate(
      vote_lcs    = as.integer(!is.na(lcs_n4)    & lcs_n4    == code_candidat),
      vote_rag    = as.integer(!is.na(rag_n4)    & rag_n4    == code_candidat),
      vote_ragann = as.integer(!is.na(ragann_n4) & ragann_n4 == code_candidat),
      vote_ttc    = as.integer(!is.na(ttc_n4)    & ttc_n4    == code_candidat),
      nb_votants  = vote_lcs + vote_rag + vote_ragann + vote_ttc,
      correcte    = as.integer(!is.na(vrai_n4) & code_candidat == vrai_n4),
      code_candidat_n1 = tronquer_niveau(code_candidat, niveau = 1),
      conf_rag    = if_else(vote_rag == 1L,    coalesce(rag_confidence, -1),    -1),
      conf_ragann = if_else(vote_ragann == 1L, coalesce(ragann_confidence, -1), -1),
      dist_lcs    = if_else(vote_lcs == 1L,    coalesce(lcs_distance, 1.5),     1.5),
      ttc_rang = case_when(
        code_candidat == ttc_n4  ~ 1L,
        code_candidat == ttc2_n4 ~ 2L,
        code_candidat == ttc3_n4 ~ 3L,
        TRUE                     ~ 4L,
      ),
      ttc_conf_au_rang = case_when(
        code_candidat == ttc_n4  ~ coalesce(ttc_conf_1, -1),
        code_candidat == ttc2_n4 ~ coalesce(ttc_conf_2, -1),
        code_candidat == ttc3_n4 ~ coalesce(ttc_conf_3, -1),
        TRUE                     ~ -1,
      ),
    ) %>%
    select(
      ligne, code_candidat, code_candidat_n1,
      vote_lcs, vote_rag, vote_ragann, vote_ttc, nb_votants,
      conf_rag, conf_ragann, dist_lcs, ttc_rang, ttc_conf_au_rang, correcte,
    )
}

features <- c(
  "vote_lcs", "vote_rag", "vote_ragann", "vote_ttc", "nb_votants",
  "conf_rag", "conf_ragann", "dist_lcs",
  "ttc_rang", "ttc_conf_au_rang", "code_candidat_n1"
)

evaluer_config <- function(feats, table, lignes_uniques, graines = 1:8, regles = 5) {
  bind_rows(lapply(graines, function(g) {
    set.seed(g)
    lignes_tr <- sample(lignes_uniques, size = round(0.8 * length(lignes_uniques)))
    tr <- table %>% filter(ligne %in% lignes_tr)
    te <- table %>% filter(!ligne %in% lignes_tr)
    m <- sirus.fit(
      as.data.frame(tr[, feats]), tr$correcte,
      type = "classif", num.rule = regles, seed = g, verbose = FALSE,
    )
    te$proba <- sirus.predict(m, as.data.frame(te[, feats]))
    choix <- te %>% group_by(ligne) %>% slice_max(proba, n = 1, with_ties = FALSE) %>% ungroup()
    data.frame(graine = g, acc_produit = mean(choix$correcte))
  }))
}
```

## Modèle (ancien run, `codif-vvkv9`)

Format long : une ligne par candidat proposé par au moins un des 4
classifieurs de base (LCS, RAG, RAG-ANN, TTC), pas de code candidat brut en
feature — seulement des dérivés (vote de chaque classifieur, confiances,
troncature niveau 1, rang/confiance TTC).

```{r}
df_ancien <- charger_run(objet_s3_ancien)
table_long <- construire_table_long(df_ancien, niveau) %>%
  mutate(code_candidat_n1 = as.factor(code_candidat_n1))

set.seed(42)
lignes_uniques <- unique(table_long$ligne)
lignes_train <- sample(lignes_uniques, size = round(0.8 * length(lignes_uniques)))

train <- table_long %>% filter(ligne %in% lignes_train)
test  <- table_long %>% filter(!ligne %in% lignes_train)

modele <- sirus.fit(
  as.data.frame(train[, features]), train$correcte,
  type = "classif", num.rule = 10, verbose = FALSE,
)
```

Règles retenues :

```{r}
sirus.print(modele)
```

## Performance (test 20%, ancien run)

```{r}
test$proba <- sirus.predict(modele, as.data.frame(test[, features]))

choix_par_produit <- test %>%
  group_by(ligne) %>%
  slice_max(proba, n = 1, with_ties = FALSE) %>%
  ungroup()

borne_haute <- test %>% group_by(ligne) %>% summarise(possible = max(correcte)) %>%
  pull(possible) %>% mean()

data.frame(
  Indicateur = c(
    "Accuracy candidat-level", "Accuracy produit-level",
    "Borne haute (vrai code présent parmi les candidats)"
  ),
  Valeur = c(
    mean(as.integer(test$proba > 0.5) == test$correcte),
    mean(choix_par_produit$correcte),
    borne_haute
  )
) %>% mutate(Valeur = sprintf("%.1f%%", Valeur * 100))
```

La borne haute borne toute amélioration possible du re-ranking : au-delà,
il faudrait un meilleur candidat en amont (classifieurs de base), pas un
meilleur modèle de choix.

## Calibration de la confiance

Objectif : peut-on faire confiance au choix de SIRUS sans passer par le
LLM ? On redescend du niveau candidat au niveau produit (proba du candidat
retenu, marge avec le 2e, nombre de candidats en lice) pour vérifier si ces
signaux sont exploitables comme seuil d'escalade.

```{r}
table_produit <- test %>%
  group_by(ligne) %>%
  arrange(desc(proba), .by_group = TRUE) %>%
  summarise(
    n_candidats = n(),
    proba_gagnant = first(proba),
    proba_second = if (n() >= 2) nth(proba, 2) else NA_real_,
    sirus_correct = first(correcte),
    .groups = "drop",
  ) %>%
  mutate(ecart_proba = if_else(is.na(proba_second), proba_gagnant, proba_gagnant - proba_second))
```

::: {.panel-tabset}

### Par confiance du candidat retenu

```{r}
calib_proba <- table_produit %>%
  mutate(tranche = cut(proba_gagnant, breaks = c(0, 0.2, 0.4, 0.6, 0.8, 1.0), include.lowest = TRUE)) %>%
  group_by(tranche) %>%
  summarise(n = n(), pct_correct = mean(sirus_correct), .groups = "drop")
calib_proba
```

```{r}
ggplot(calib_proba, aes(x = tranche, y = pct_correct)) +
  geom_col(fill = "#2a78d6") +
  geom_text(aes(label = paste0("n=", n)), vjust = -0.5) +
  scale_y_continuous(labels = scales::percent, limits = c(0, 1.05)) +
  labs(title = "% correct par tranche de confiance (candidat retenu)", x = "Tranche de confiance", y = "% correct") +
  theme_minimal()
```

### Par marge (1er candidat − 2e candidat)

```{r}
calib_ecart <- table_produit %>%
  mutate(tranche = cut(ecart_proba, breaks = c(0, 0.1, 0.2, 0.3, 0.4, 0.5, 1.0), include.lowest = TRUE)) %>%
  group_by(tranche) %>%
  summarise(n = n(), pct_correct = mean(sirus_correct), .groups = "drop")
calib_ecart
```

```{r}
ggplot(calib_ecart, aes(x = tranche, y = pct_correct)) +
  geom_col(fill = "#1baf7a") +
  geom_text(aes(label = paste0("n=", n)), vjust = -0.5) +
  scale_y_continuous(labels = scales::percent, limits = c(0, 1.05)) +
  labs(title = "% correct par tranche de marge (proba gagnant - proba 2e)", x = "Marge", y = "% correct") +
  theme_minimal()
```

### Par nombre de candidats en lice

```{r}
table_produit %>%
  group_by(n_candidats) %>%
  summarise(n = n(), pct_correct = mean(sirus_correct), proba_gagnant_moy = mean(proba_gagnant), .groups = "drop")
```

:::

**Lecture** : les deux signaux (confiance du gagnant, marge) séparent bien
une zone fiable (~65 % des produits, >98 % correct) d'une zone incertaine
(confiance ou marge faible, ~60-65 % correct seulement) — un seuil simple
sur l'un ou l'autre est donc directement exploitable comme critère
d'escalade vers une reprise manuelle ou le LLM-judge, sans modèle
supplémentaire.

## Robustesse multi-graines : le top-3 de TTC apporte-t-il un vrai gain ?

Une seule graine ne suffit pas à trancher (variance du split train/test et
de la sélection de règles de SIRUS). `num.trees` n'est pas fixé — SIRUS
s'auto-stabilise à chaque graine — seul `num.rule` (5) est fixé, pour que
les deux configurations restent comparables en complexité.

```{r}
feats_sans_top3 <- setdiff(features, c("ttc_rang", "ttc_conf_au_rang"))

recap_top3 <- bind_rows(
  data.frame(config = "avec top-3", evaluer_config(features, table_long, lignes_uniques)),
  data.frame(config = "sans top-3", evaluer_config(feats_sans_top3, table_long, lignes_uniques)),
) %>%
  group_by(config) %>%
  summarise(
    moyenne = mean(acc_produit), ecart_type = sd(acc_produit),
    min = min(acc_produit), max = max(acc_produit), .groups = "drop",
  )
recap_top3
```

**L'écart entre les deux configurations est plus petit que l'écart-type
de chacune** : contrairement à une lecture précédente (basée sur un
`num.trees` fixe, insuffisamment stabilisé), le top-3 de TTC n'apporte pas
de gain démontrable une fois la méthodologie corrigée.

## Généralisation au nouveau run (`codif-8m8jn`)

```{r}
df_nouveau <- charger_run(objet_s3_nouveau)
table_long_nouveau <- construire_table_long(df_nouveau, niveau) %>%
  mutate(code_candidat_n1 = factor(code_candidat_n1, levels = levels(table_long$code_candidat_n1)))

table_long_nouveau$proba <- sirus.predict(modele, as.data.frame(table_long_nouveau[, features]))
choix_nouveau <- table_long_nouveau %>%
  group_by(ligne) %>% slice_max(proba, n = 1, with_ties = FALSE) %>% ungroup()
borne_haute_nouveau <- table_long_nouveau %>%
  group_by(ligne) %>% summarise(possible = max(correcte)) %>% pull(possible) %>% mean()

set.seed(42)
lignes_uniques_nouveau <- unique(table_long_nouveau$ligne)
lignes_train_nouveau <- sample(lignes_uniques_nouveau, size = round(0.8 * length(lignes_uniques_nouveau)))
train_nouveau <- table_long_nouveau %>% filter(ligne %in% lignes_train_nouveau)
test_nouveau  <- table_long_nouveau %>% filter(!ligne %in% lignes_train_nouveau)

modele_nouveau <- sirus.fit(
  as.data.frame(train_nouveau[, features]), train_nouveau$correcte,
  type = "classif", num.rule = 10, verbose = FALSE,
)
test_nouveau$proba <- sirus.predict(modele_nouveau, as.data.frame(test_nouveau[, features]))
choix_nouveau_reentraine <- test_nouveau %>%
  group_by(ligne) %>% slice_max(proba, n = 1, with_ties = FALSE) %>% ungroup()

data.frame(
  Modele = c(
    "Entraîné ancien, testé ancien (test 20%)",
    "Entraîné ancien, testé nouveau (intégral)",
    "Entraîné nouveau, testé nouveau (test 20%)"
  ),
  Accuracy_produit = c(
    mean(choix_par_produit$correcte), mean(choix_nouveau$correcte), mean(choix_nouveau_reentraine$correcte)
  ),
  Borne_haute = c(borne_haute, borne_haute_nouveau, borne_haute_nouveau)
) %>% mutate(across(where(is.numeric), ~ sprintf("%.1f%%", . * 100)))
```

### Réentraîner change-t-il la plage de proba disponible ?

L'accuracy ne bouge quasiment pas en réentraînant (section précédente),
mais SIRUS re-dérive ses seuils de coupure (`conf_ragann < 1`,
`ttc_conf_au_rang < 0.672`...) à partir des données d'entraînement. Si la
distribution de ces scores a changé sur le nouveau run, un modèle
réentraîné pourrait exploiter une plage de confiance différente — plus
utile pour l'escalade — même à accuracy identique. Comparaison directe des
règles et de la distribution de `proba_gagnant` entre le modèle actuel
(entraîné ancien) et `modele_nouveau` (réentraîné), tous deux appliqués
au nouveau run.

```{r}
sirus.print(modele_nouveau)
```

```{r}
table_produit_nouveau_reentraine <- test_nouveau %>%
  group_by(ligne) %>%
  arrange(desc(proba), .by_group = TRUE) %>%
  summarise(
    proba_gagnant = first(proba),
    sirus_correct = first(correcte),
    .groups = "drop",
  )

data.frame(
  Modele = c("Entraîné ancien (sur nouveau run intégral)", "Entraîné nouveau (sur son propre test 20%)"),
  Proba_min = c(min(table_produit_nouveau$proba_gagnant), min(table_produit_nouveau_reentraine$proba_gagnant)),
  Proba_max = c(max(table_produit_nouveau$proba_gagnant), max(table_produit_nouveau_reentraine$proba_gagnant)),
  Proba_mediane = c(median(table_produit_nouveau$proba_gagnant), median(table_produit_nouveau_reentraine$proba_gagnant))
) %>% mutate(across(where(is.numeric), ~ round(., 3)))
```

```{r}
table_produit_nouveau_reentraine %>%
  mutate(tranche = cut(proba_gagnant, breaks = c(0, 0.2, 0.4, 0.6, 0.8, 1.0), include.lowest = TRUE)) %>%
  group_by(tranche) %>%
  summarise(n = n(), pct_correct = mean(sirus_correct), .groups = "drop")
```

```{r}
courbe_seuil(table_produit_nouveau_reentraine) %>%
  mutate(across(-seuil, ~ sprintf("%.1f%%", . * 100)))
```

Si la plage (`Proba_max` notamment) et la courbe seuil/volume sont
sensiblement plus étendues pour le modèle réentraîné, c'est un argument
pour réentraîner **spécifiquement pour l'usage escalade**, indépendamment
du fait que l'accuracy brute ne change pas.

### Robustesse multi-graines

```{r}
evaluer_generalisation <- function(graines = 1:8, regles = 5) {
  bind_rows(lapply(graines, function(g) {
    set.seed(g)
    lignes_tr <- sample(lignes_uniques, size = round(0.8 * length(lignes_uniques)))
    tr <- table_long %>% filter(ligne %in% lignes_tr)
    m_ancien <- sirus.fit(
      as.data.frame(tr[, features]), tr$correcte,
      type = "classif", num.rule = regles, seed = g, verbose = FALSE,
    )
    tn <- table_long_nouveau
    tn$proba <- sirus.predict(m_ancien, as.data.frame(tn[, features]))
    choix_a <- tn %>% group_by(ligne) %>% slice_max(proba, n = 1, with_ties = FALSE) %>% ungroup()

    lignes_tr_n <- sample(lignes_uniques_nouveau, size = round(0.8 * length(lignes_uniques_nouveau)))
    tr_n <- table_long_nouveau %>% filter(ligne %in% lignes_tr_n)
    te_n <- table_long_nouveau %>% filter(!ligne %in% lignes_tr_n)
    m_nouveau <- sirus.fit(
      as.data.frame(tr_n[, features]), tr_n$correcte,
      type = "classif", num.rule = regles, seed = g, verbose = FALSE,
    )
    te_n$proba <- sirus.predict(m_nouveau, as.data.frame(te_n[, features]))
    choix_n <- te_n %>% group_by(ligne) %>% slice_max(proba, n = 1, with_ties = FALSE) %>% ungroup()

    data.frame(graine = g, ancien_sur_nouveau = mean(choix_a$correcte), nouveau_reentraine = mean(choix_n$correcte))
  }))
}

recap_multi <- evaluer_generalisation()
recap_multi %>%
  summarise(
    moyenne_ancien_sur_nouveau = mean(ancien_sur_nouveau), ecart_type_ancien_sur_nouveau = sd(ancien_sur_nouveau),
    moyenne_nouveau_reentraine = mean(nouveau_reentraine), ecart_type_nouveau_reentraine = sd(nouveau_reentraine),
  )
```

**Réentraîner directement sur le nouveau run n'aide quasiment pas**
(écart plus petit qu'un écart-type) : le modèle atteint dans les deux cas
~88 % de la borne haute du nouveau run, contre ~87 % sur l'ancien. La
baisse d'accuracy vient donc de la borne haute elle-même (moins bonne
couverture des candidats par les classifieurs de base, RAG-ANN en
particulier), pas d'un défaut de généralisation du modèle.

## Compromis seuil / volume / erreurs sur le nouveau run

Même logique que la calibration plus haut, mais appliquée cette fois au
**nouveau run dans son intégralité**, avec le modèle actuel (entraîné sur
l'ancien run — celui qu'on utiliserait sans rien changer). Objectif :
pour un seuil donné sur `proba_gagnant`, quelle part du volume garder en
confiance, et quelle fiabilité obtient-on sur ce qu'on garde ?

```{r}
table_produit_nouveau <- table_long_nouveau %>%
  group_by(ligne) %>%
  arrange(desc(proba), .by_group = TRUE) %>%
  summarise(
    n_candidats = n(),
    proba_gagnant = first(proba),
    proba_second = if (n() >= 2) nth(proba, 2) else NA_real_,
    sirus_correct = first(correcte),
    .groups = "drop",
  ) %>%
  mutate(ecart_proba = if_else(is.na(proba_second), proba_gagnant, proba_gagnant - proba_second))

courbe_seuil <- function(table_produit, seuils = seq(0, 0.9, by = 0.1)) {
  bind_rows(lapply(seuils, function(s) {
    garde <- table_produit$proba_gagnant >= s
    data.frame(
      seuil = s,
      pct_volume_garde = mean(garde),
      accuracy_gardes = if (sum(garde) > 0) mean(table_produit$sirus_correct[garde]) else NA_real_,
      pct_volume_envoye = mean(!garde),
      accuracy_qui_aurait_ete_gardee = if (sum(!garde) > 0) mean(table_produit$sirus_correct[!garde]) else NA_real_
    )
  }))
}

courbe_seuil(table_produit_nouveau) %>%
  mutate(across(-seuil, ~ sprintf("%.1f%%", . * 100)))
```

**Lecture** : `pct_volume_garde` = part des produits qu'on accepterait sans
LLM à ce seuil ; `accuracy_gardes` = fiabilité de ce qu'on garde (ce qu'on
veut le plus haut possible) ; `accuracy_qui_aurait_ete_gardee` = parmi les
produits envoyés en reprise à ce seuil, la part qui était en fait déjà
correcte (le "coût" de l'escalade — plus c'est haut, plus on envoie des
produits qui n'en avaient pas besoin).

```{r}
ggplot(courbe_seuil(table_produit_nouveau), aes(x = seuil)) +
  geom_line(aes(y = accuracy_gardes, color = "Accuracy de ce qu'on garde")) +
  geom_line(aes(y = pct_volume_garde, color = "% du volume gardé")) +
  scale_y_continuous(labels = scales::percent, limits = c(0, 1)) +
  labs(
    title = "Nouveau run : compromis seuil / volume / fiabilité",
    x = "Seuil sur proba_gagnant", y = NULL, color = NULL,
  ) +
  theme_minimal()
```
