---
title: "SIRUS — re-ranking des candidats COICOP"
subtitle: "Modèle, calibration de la confiance, généralisation au nouveau run"
date: today
format:
  html:
    toc: true
    toc-depth: 3
    embed-resources: true
    theme: flatly
    code-fold: true
    code-summary: "Voir le code"
    df-print: kable
execute:
  warning: false
  message: false
---

<!--
Nécessite un environnement R avec les packages arrow, dplyr, tidyr, sirus,
knitr, ggplot2 déjà installés (cf. notebooks/sirus_modelisation.R pour
l'installation initiale, notamment sirus depuis l'archive CRAN). Pour
rendre : `quarto render notebooks/sirus_rapport.qmd --to html`.

Version allégée : pas de robustesse multi-graines ici (trop long pour de
l'explo à ce stade, à refaire plus tard sur les pistes retenues). TTC :
les features top-3 (rang/confiance des rangs 2-3) ont été testées et
écartées (aucun gain démontré sur plusieurs graines) — seul le vote TTC
au rang 1 est gardé.
-->

## Setup

```{r setup}
library(arrow)
library(dplyr)
library(tidyr)
library(sirus)
library(ggplot2)

niveau <- 4  # convention du projet : niveau N = N+1 chiffres significatifs

bucket_s3   <- "projet-budget-famille"
endpoint_s3 <- "minio.lab.sspcloud.fr"
objet_s3_ancien  <- "data/workflow_runs/2026-06-29/codif-vvkv9/decide-coicop/predictions.parquet"
objet_s3_nouveau <- "data/workflow_runs/2026-07-23/codif-8m8jn/decide-coicop/predictions.parquet"

charger_run <- function(objet_s3) {
  df <- aws.s3::s3read_using(
    FUN = arrow::read_parquet, object = objet_s3, bucket = bucket_s3,
    opts = list(region = "", base_url = endpoint_s3),
  )
  if (!"ligne" %in% names(df)) df$ligne <- seq_len(nrow(df)) - 1L
  df
}

tronquer_niveau_un <- function(code, niveau = 4) {
  if (is.na(code)) return(NA_character_)
  s <- as.character(code)
  if (s %in% c("AUCUNE_SUGGESTION", "NON_CODABLE")) return(s)
  n_chiffres_cible <- niveau + 1
  chiffres <- 0L
  out <- character(0)
  for (ch in strsplit(s, "")[[1]]) {
    if (grepl("[0-9]", ch)) {
      if (chiffres == n_chiffres_cible) break
      chiffres <- chiffres + 1L
      out <- c(out, ch)
    } else if (chiffres < n_chiffres_cible) {
      out <- c(out, ch)
    }
  }
  paste(out, collapse = "")
}
tronquer_niveau <- function(codes, niveau = 4) {
  vapply(codes, tronquer_niveau_un, character(1), niveau = niveau, USE.NAMES = FALSE)
}

# TTC : vote + confiance au rang 1 (vote_ttc, conf_ttc), meme traitement
# que LCS/RAG/RAG-ANN. Les features top-3 (rang/confiance parmi les rangs
# 1-3 de TTC) ont ete testees et ecartees : aucun gain demontrable sur
# plusieurs graines.
construire_table_long <- function(df, niveau = 4) {
  df <- df %>%
    mutate(
      lcs_n4    = tronquer_niveau(lcs_code, niveau),
      rag_n4    = tronquer_niveau(rag_code, niveau),
      ragann_n4 = tronquer_niveau(ragann_code, niveau),
      ttc_n4    = tronquer_niveau(ttc_code_1, niveau),
      vrai_n4   = tronquer_niveau(code, niveau),
    )

  candidats <- df %>%
    select(ligne, lcs_n4, rag_n4, ragann_n4, ttc_n4, vrai_n4) %>%
    pivot_longer(
      cols = c(lcs_n4, rag_n4, ragann_n4, ttc_n4),
      names_to = "classifieur", values_to = "code_candidat",
    ) %>%
    filter(!is.na(code_candidat)) %>%
    distinct(ligne, code_candidat, vrai_n4)

  candidats %>%
    left_join(
      df %>% select(
        ligne, lcs_n4, rag_n4, ragann_n4, ttc_n4,
        lcs_distance, rag_confidence, ragann_confidence, ttc_conf_1,
      ),
      by = "ligne",
    ) %>%
    mutate(
      vote_lcs    = as.integer(!is.na(lcs_n4)    & lcs_n4    == code_candidat),
      vote_rag    = as.integer(!is.na(rag_n4)    & rag_n4    == code_candidat),
      vote_ragann = as.integer(!is.na(ragann_n4) & ragann_n4 == code_candidat),
      vote_ttc    = as.integer(!is.na(ttc_n4)    & ttc_n4    == code_candidat),
      nb_votants  = vote_lcs + vote_rag + vote_ragann + vote_ttc,
      correcte    = as.integer(!is.na(vrai_n4) & code_candidat == vrai_n4),
      code_candidat_n1 = tronquer_niveau(code_candidat, niveau = 1),
      conf_rag    = if_else(vote_rag == 1L,    coalesce(rag_confidence, -1),    -1),
      conf_ragann = if_else(vote_ragann == 1L, coalesce(ragann_confidence, -1), -1),
      conf_ttc    = if_else(vote_ttc == 1L,    coalesce(ttc_conf_1, -1),        -1),
      dist_lcs    = if_else(vote_lcs == 1L,    coalesce(lcs_distance, 1.5),     1.5),
    ) %>%
    select(
      ligne, code_candidat, code_candidat_n1,
      vote_lcs, vote_rag, vote_ragann, vote_ttc, nb_votants,
      conf_rag, conf_ragann, conf_ttc, dist_lcs, correcte,
    )
}

features <- c(
  "vote_lcs", "vote_rag", "vote_ragann", "vote_ttc", "nb_votants",
  "conf_rag", "conf_ragann", "conf_ttc", "dist_lcs", "code_candidat_n1"
)
```

## Modèle (ancien run, `codif-vvkv9`)

Format long : une ligne par candidat proposé par au moins un des 4
classifieurs de base (LCS, RAG, RAG-ANN, TTC), pas de code candidat brut en
feature — seulement des dérivés (vote de chaque classifieur, confiances,
troncature niveau 1).

```{r}
df_ancien <- charger_run(objet_s3_ancien)
table_long <- construire_table_long(df_ancien, niveau) %>%
  mutate(code_candidat_n1 = as.factor(code_candidat_n1))

set.seed(42)
lignes_uniques <- unique(table_long$ligne)
lignes_train <- sample(lignes_uniques, size = round(0.8 * length(lignes_uniques)))

train <- table_long %>% filter(ligne %in% lignes_train)
test  <- table_long %>% filter(!ligne %in% lignes_train)

modele <- sirus.fit(
  as.data.frame(train[, features]), train$correcte,
  type = "classif", num.rule = 10, verbose = FALSE,
)
```

Règles retenues :

```{r}
sirus.print(modele)
```

## Performance (test 20%, ancien run)

```{r}
test$proba <- sirus.predict(modele, as.data.frame(test[, features]))

choix_par_produit <- test %>%
  group_by(ligne) %>%
  slice_max(proba, n = 1, with_ties = FALSE) %>%
  ungroup()

borne_haute <- test %>% group_by(ligne) %>% summarise(possible = max(correcte)) %>%
  pull(possible) %>% mean()

data.frame(
  Indicateur = c(
    "Accuracy candidat-level", "Accuracy produit-level",
    "Borne haute (vrai code présent parmi les candidats)"
  ),
  Valeur = c(
    mean(as.integer(test$proba > 0.5) == test$correcte),
    mean(choix_par_produit$correcte),
    borne_haute
  )
) %>% mutate(Valeur = sprintf("%.1f%%", Valeur * 100))
```

La borne haute borne toute amélioration possible du re-ranking : au-delà,
il faudrait un meilleur candidat en amont (classifieurs de base), pas un
meilleur modèle de choix.

## Calibration de la confiance

Objectif : peut-on faire confiance au choix de SIRUS sans passer par le
LLM ? On redescend du niveau candidat au niveau produit (proba du candidat
retenu, marge avec le 2e, nombre de candidats en lice) pour vérifier si ces
signaux sont exploitables comme seuil d'escalade.

```{r}
table_produit <- test %>%
  group_by(ligne) %>%
  arrange(desc(proba), .by_group = TRUE) %>%
  summarise(
    n_candidats = n(),
    proba_gagnant = first(proba),
    proba_second = if (n() >= 2) nth(proba, 2) else NA_real_,
    sirus_correct = first(correcte),
    .groups = "drop",
  ) %>%
  mutate(ecart_proba = if_else(is.na(proba_second), proba_gagnant, proba_gagnant - proba_second))
```

::: {.panel-tabset}

### Par confiance du candidat retenu

```{r}
calib_proba <- table_produit %>%
  mutate(tranche = cut(proba_gagnant, breaks = c(0, 0.2, 0.4, 0.6, 0.8, 1.0), include.lowest = TRUE)) %>%
  group_by(tranche) %>%
  summarise(n = n(), pct_correct = mean(sirus_correct), .groups = "drop")
calib_proba
```

```{r}
ggplot(calib_proba, aes(x = tranche, y = pct_correct)) +
  geom_col(fill = "#2a78d6") +
  geom_text(aes(label = paste0("n=", n)), vjust = -0.5) +
  scale_y_continuous(labels = scales::percent, limits = c(0, 1.05)) +
  labs(title = "% correct par tranche de confiance (candidat retenu)", x = "Tranche de confiance", y = "% correct") +
  theme_minimal()
```

### Par marge (1er candidat − 2e candidat)

```{r}
calib_ecart <- table_produit %>%
  mutate(tranche = cut(ecart_proba, breaks = c(0, 0.1, 0.2, 0.3, 0.4, 0.5, 1.0), include.lowest = TRUE)) %>%
  group_by(tranche) %>%
  summarise(n = n(), pct_correct = mean(sirus_correct), .groups = "drop")
calib_ecart
```

```{r}
ggplot(calib_ecart, aes(x = tranche, y = pct_correct)) +
  geom_col(fill = "#1baf7a") +
  geom_text(aes(label = paste0("n=", n)), vjust = -0.5) +
  scale_y_continuous(labels = scales::percent, limits = c(0, 1.05)) +
  labs(title = "% correct par tranche de marge (proba gagnant - proba 2e)", x = "Marge", y = "% correct") +
  theme_minimal()
```

### Par nombre de candidats en lice

```{r}
table_produit %>%
  group_by(n_candidats) %>%
  summarise(n = n(), pct_correct = mean(sirus_correct), proba_gagnant_moy = mean(proba_gagnant), .groups = "drop")
```

:::

**Lecture** : les deux signaux (confiance du gagnant, marge) séparent bien
une zone fiable (~65 % des produits, >98 % correct) d'une zone incertaine
(confiance ou marge faible, ~60-65 % correct seulement) — un seuil simple
sur l'un ou l'autre est donc directement exploitable comme critère
d'escalade vers une reprise manuelle ou le LLM-judge, sans modèle
supplémentaire.

## Généralisation au nouveau run (`codif-8m8jn`)

```{r}
df_nouveau <- charger_run(objet_s3_nouveau)
table_long_nouveau <- construire_table_long(df_nouveau, niveau) %>%
  mutate(code_candidat_n1 = factor(code_candidat_n1, levels = levels(table_long$code_candidat_n1)))

table_long_nouveau$proba <- sirus.predict(modele, as.data.frame(table_long_nouveau[, features]))
choix_nouveau <- table_long_nouveau %>%
  group_by(ligne) %>% slice_max(proba, n = 1, with_ties = FALSE) %>% ungroup()
borne_haute_nouveau <- table_long_nouveau %>%
  group_by(ligne) %>% summarise(possible = max(correcte)) %>% pull(possible) %>% mean()

# Niveau produit (proba du candidat retenu, marge, nombre de candidats) --
# reutilise plus bas pour la calibration, le compromis seuil/volume, et le
# potentiel d'un second modele sur les cas incertains.
table_produit_nouveau <- table_long_nouveau %>%
  group_by(ligne) %>%
  arrange(desc(proba), .by_group = TRUE) %>%
  summarise(
    n_candidats = n(),
    proba_gagnant = first(proba),
    proba_second = if (n() >= 2) nth(proba, 2) else NA_real_,
    sirus_correct = first(correcte),
    .groups = "drop",
  ) %>%
  mutate(ecart_proba = if_else(is.na(proba_second), proba_gagnant, proba_gagnant - proba_second))

set.seed(42)
lignes_uniques_nouveau <- unique(table_long_nouveau$ligne)
lignes_train_nouveau <- sample(lignes_uniques_nouveau, size = round(0.8 * length(lignes_uniques_nouveau)))
train_nouveau <- table_long_nouveau %>% filter(ligne %in% lignes_train_nouveau)
test_nouveau  <- table_long_nouveau %>% filter(!ligne %in% lignes_train_nouveau)

modele_nouveau <- sirus.fit(
  as.data.frame(train_nouveau[, features]), train_nouveau$correcte,
  type = "classif", num.rule = 10, verbose = FALSE,
)
test_nouveau$proba <- sirus.predict(modele_nouveau, as.data.frame(test_nouveau[, features]))
choix_nouveau_reentraine <- test_nouveau %>%
  group_by(ligne) %>% slice_max(proba, n = 1, with_ties = FALSE) %>% ungroup()

data.frame(
  Modele = c(
    "Entraîné ancien, testé ancien (test 20%)",
    "Entraîné ancien, testé nouveau (intégral)",
    "Entraîné nouveau, testé nouveau (test 20%)"
  ),
  Accuracy_produit = c(
    mean(choix_par_produit$correcte), mean(choix_nouveau$correcte), mean(choix_nouveau_reentraine$correcte)
  ),
  Borne_haute = c(borne_haute, borne_haute_nouveau, borne_haute_nouveau)
) %>% mutate(across(where(is.numeric), ~ sprintf("%.1f%%", . * 100)))
```

**Réentraîner directement sur le nouveau run n'aide quasiment pas** :
l'accuracy reste proche de celle obtenue avec le modèle ancien appliqué
tel quel. La baisse d'accuracy vient donc de la borne haute elle-même
(moins bonne couverture des candidats par les classifieurs de base,
RAG-ANN en particulier), pas d'un défaut de généralisation du modèle.

### Réentraîner change-t-il la plage de proba disponible ?

L'accuracy ne bouge quasiment pas en réentraînant, mais SIRUS re-dérive
ses seuils de coupure à partir des données d'entraînement : si la
distribution des scores de confiance a changé sur le nouveau run, un
modèle réentraîné pourrait exploiter une plage de confiance différente —
plus utile pour l'escalade — même à accuracy identique.

```{r}
sirus.print(modele_nouveau)
```

```{r}
table_produit_nouveau_reentraine <- test_nouveau %>%
  group_by(ligne) %>%
  arrange(desc(proba), .by_group = TRUE) %>%
  summarise(
    proba_gagnant = first(proba),
    sirus_correct = first(correcte),
    .groups = "drop",
  )

data.frame(
  Modele = c("Entraîné ancien (sur nouveau run intégral)", "Entraîné nouveau (sur son propre test 20%)"),
  Proba_min = c(min(table_produit_nouveau$proba_gagnant), min(table_produit_nouveau_reentraine$proba_gagnant)),
  Proba_max = c(max(table_produit_nouveau$proba_gagnant), max(table_produit_nouveau_reentraine$proba_gagnant)),
  Proba_mediane = c(median(table_produit_nouveau$proba_gagnant), median(table_produit_nouveau_reentraine$proba_gagnant))
) %>% mutate(across(where(is.numeric), ~ round(., 3)))
```

```{r}
table_produit_nouveau_reentraine %>%
  mutate(tranche = cut(proba_gagnant, breaks = c(0, 0.2, 0.4, 0.6, 0.8, 1.0), include.lowest = TRUE)) %>%
  group_by(tranche) %>%
  summarise(n = n(), pct_correct = mean(sirus_correct), .groups = "drop")
```

Si la plage (`Proba_max` notamment) est sensiblement plus étendue pour le
modèle réentraîné, c'est un argument pour réentraîner **spécifiquement
pour l'usage escalade**, indépendamment du fait que l'accuracy brute ne
change pas.

## Compromis seuil / volume / erreurs sur le nouveau run

Même logique que la calibration plus haut, mais appliquée cette fois au
**nouveau run dans son intégralité**, avec le modèle actuel (entraîné sur
l'ancien run — celui qu'on utiliserait sans rien changer). Objectif :
pour un seuil donné sur `proba_gagnant`, quelle part du volume garder en
confiance, et quelle fiabilité obtient-on sur ce qu'on garde ?

```{r}
courbe_seuil <- function(table_produit, seuils = seq(0, 0.9, by = 0.1)) {
  bind_rows(lapply(seuils, function(s) {
    garde <- table_produit$proba_gagnant >= s
    data.frame(
      seuil = s,
      pct_volume_garde = mean(garde),
      accuracy_gardes = if (sum(garde) > 0) mean(table_produit$sirus_correct[garde]) else NA_real_,
      pct_volume_envoye = mean(!garde),
      accuracy_qui_aurait_ete_gardee = if (sum(!garde) > 0) mean(table_produit$sirus_correct[!garde]) else NA_real_
    )
  }))
}

courbe_seuil(table_produit_nouveau) %>%
  mutate(across(-seuil, ~ sprintf("%.1f%%", . * 100)))
```

**Lecture** : `pct_volume_garde` = part des produits qu'on accepterait sans
LLM à ce seuil ; `accuracy_gardes` = fiabilité de ce qu'on garde (ce qu'on
veut le plus haut possible) ; `accuracy_qui_aurait_ete_gardee` = parmi les
produits envoyés en reprise à ce seuil, la part qui était en fait déjà
correcte (le "coût" de l'escalade — plus c'est haut, plus on envoie des
produits qui n'en avaient pas besoin).

```{r}
ggplot(courbe_seuil(table_produit_nouveau), aes(x = seuil)) +
  geom_line(aes(y = accuracy_gardes, color = "Accuracy de ce qu'on garde")) +
  geom_line(aes(y = pct_volume_garde, color = "% du volume gardé")) +
  scale_y_continuous(labels = scales::percent, limits = c(0, 1)) +
  labs(
    title = "Nouveau run : compromis seuil / volume / fiabilité",
    x = "Seuil sur proba_gagnant", y = NULL, color = NULL
  ) +
  theme_minimal()
```

### Un second modèle sur les cas incertains a-t-il du potentiel ?

Avant d'envisager un modèle spécialisé sur les cas envoyés en reprise (en
plus de, ou à la place du LLM) : s'il n'y a même pas le bon candidat parmi
les propositions des classifieurs de base pour ces cas-là, aucun modèle ne
peut les récupérer — c'est la même borne haute que partout ailleurs dans
ce rapport, mais restreinte au sous-ensemble incertain.

```{r}
seuil_ref <- 0.6
lignes_incertaines <- table_produit_nouveau %>%
  filter(proba_gagnant < seuil_ref) %>%
  pull(ligne)

borne_haute_incertains <- table_long_nouveau %>%
  filter(ligne %in% lignes_incertaines) %>%
  group_by(ligne) %>%
  summarise(possible = max(correcte)) %>%
  pull(possible) %>%
  mean()

data.frame(
  Groupe = c("Ensemble du nouveau run", sprintf("Cas incertains (proba_gagnant < %.1f)", seuil_ref)),
  N = c(n_distinct(table_long_nouveau$ligne), length(lignes_incertaines)),
  Borne_haute = c(borne_haute_nouveau, borne_haute_incertains)
) %>% mutate(Borne_haute = sprintf("%.1f%%", Borne_haute * 100))
```

**Lecture** : si `Borne_haute` reste élevée (disons > 50 %) sur le
sous-ensemble incertain, il y a une vraie marge pour un second modèle
(spécialisé sur cette zone, avec éventuellement d'autres features) avant
d'envoyer systématiquement au LLM. Si elle est basse, ça confirme que la
majorité de ces cas sont structurellement irrécupérables par re-ranking
— le LLM (ou une relecture humaine, qui peut chercher au-delà des 4
candidats proposés) reste alors la seule option pertinente pour eux.
