---
title: "Baseline+RF vs SIRUS"
subtitle: "Comparaison directe sur le même run : qui choisit le meilleur code, et qui offre le meilleur compromis volume automatisé / fiabilité ?"
date: today
engine: knitr
format:
  html:
    toc-depth: 2
    df-print: kable
execute:
  echo: false
  warning: false
  message: false
---

Cette page compare directement les deux alternatives au LLM-as-a-judge
développées pendant le stage — [la baseline (vote majoritaire) filtrée par
une Random Forest](index.qmd) et [SIRUS](sirus.qmd) — sur le même run
courant (`codif-x98xl`, cf. [sirus.qmd](sirus.qmd)), calculées ici même
(pas des chiffres recopiés) pour que les deux résultats soient strictement
comparables.

**Ce que les deux modèles ont en commun** : ils partent tous les deux des
mêmes 4 classifieurs de base, et rendent tous les deux une probabilité de
confiance servant à décider si on peut coder automatiquement ou s'il faut
escalader (reprise manuelle / LLM-judge).

**Ce qui les distingue structurellement** : la baseline+RF ne choisit
jamais elle-même un code — la RF se contente de dire si on peut faire
confiance au vote majoritaire (déjà figé en amont). SIRUS, lui, **reclasse
les candidats des 4 classifieurs** et peut donc choisir un candidat
différent du vote majoritaire. C'est ce qui explique l'essentiel de l'écart
observé plus bas.

```{r setup}
library(arrow)
library(dplyr)
library(tidyr)
library(sirus)
library(reticulate)

niveau <- 4
num_regles <- 20     # cross-valide dans sirus.qmd, section 5
profondeur_max <- 2
seed_split <- 42

bucket_s3   <- "projet-budget-famille"
endpoint_s3 <- "minio.lab.sspcloud.fr"
# Meme run que sirus.qmd (`objet_s3_courant` la-bas) -- a mettre a jour ici
# en meme temps que la-bas quand un nouveau run complet est disponible.
objet_s3_courant <- "data/workflow_runs/2026-07-30/codif-x98xl/decide-coicop/predictions.parquet"

tronquer_niveau_un <- function(code, niveau = 4) {
  if (is.na(code)) return(NA_character_)
  s <- as.character(code)
  if (s %in% c("AUCUNE_SUGGESTION", "NON_CODABLE")) return(s)
  n_chiffres_cible <- niveau + 1
  chiffres <- 0L
  out <- character(0)
  for (ch in strsplit(s, "")[[1]]) {
    if (grepl("[0-9]", ch)) {
      if (chiffres == n_chiffres_cible) break
      chiffres <- chiffres + 1L
      out <- c(out, ch)
    } else if (chiffres < n_chiffres_cible) {
      out <- c(out, ch)
    }
  }
  resultat <- paste(out, collapse = "")
  while (grepl("\\.0$", resultat)) resultat <- sub("\\.0$", "", resultat)
  resultat
}
tronquer_niveau <- function(codes, niveau = 4) {
  vapply(codes, tronquer_niveau_un, character(1), niveau = niveau, USE.NAMES = FALSE)
}

charger_run <- function(objet_s3) {
  df <- aws.s3::s3read_using(
    FUN = arrow::read_parquet, object = objet_s3, bucket = bucket_s3,
    opts = list(region = "", base_url = endpoint_s3),
  )
  if (!"ligne" %in% names(df)) df$ligne <- seq_len(nrow(df)) - 1L
  df$vrai_n4 <- if ("code_lvl4" %in% names(df)) df$code_lvl4 else tronquer_niveau(df$code, niveau)
  df
}

construire_table_long <- function(df, niveau = 4) {
  df <- df %>%
    mutate(
      lcs_n4    = tronquer_niveau(lcs_code, niveau),
      rag_n4    = tronquer_niveau(rag_code, niveau),
      ragann_n4 = tronquer_niveau(ragann_code, niveau),
      ttc_n4    = tronquer_niveau(ttc_code_1, niveau),
    )
  candidats <- df %>%
    select(ligne, lcs_n4, rag_n4, ragann_n4, ttc_n4, vrai_n4) %>%
    pivot_longer(
      cols = c(lcs_n4, rag_n4, ragann_n4, ttc_n4),
      names_to = "classifieur", values_to = "code_candidat",
    ) %>%
    filter(!is.na(code_candidat)) %>%
    distinct(ligne, code_candidat, vrai_n4)

  candidats %>%
    left_join(
      df %>% select(
        ligne, lcs_n4, rag_n4, ragann_n4, ttc_n4,
        lcs_distance, rag_confidence, ragann_confidence, ttc_conf_1,
      ),
      by = "ligne",
    ) %>%
    mutate(
      vote_lcs    = as.integer(!is.na(lcs_n4)    & lcs_n4    == code_candidat),
      vote_rag    = as.integer(!is.na(rag_n4)    & rag_n4    == code_candidat),
      vote_ragann = as.integer(!is.na(ragann_n4) & ragann_n4 == code_candidat),
      vote_ttc    = as.integer(!is.na(ttc_n4)    & ttc_n4    == code_candidat),
      nb_votants  = vote_lcs + vote_rag + vote_ragann + vote_ttc,
      correcte    = as.integer(!is.na(vrai_n4) & code_candidat == vrai_n4),
      code_candidat_n1 = tronquer_niveau(code_candidat, niveau = 1),
      conf_rag    = if_else(vote_rag == 1L,    coalesce(rag_confidence, -1),    -1),
      conf_ragann = if_else(vote_ragann == 1L, coalesce(ragann_confidence, -1), -1),
      conf_ttc    = if_else(vote_ttc == 1L,    coalesce(ttc_conf_1, -1),        -1),
      dist_lcs    = if_else(vote_lcs == 1L,    coalesce(lcs_distance, 1.5),     1.5),
    ) %>%
    select(
      ligne, code_candidat, code_candidat_n1,
      vote_lcs, vote_rag, vote_ragann, vote_ttc, nb_votants,
      conf_rag, conf_ragann, conf_ttc, dist_lcs, correcte,
    )
}

FEATURES_SIRUS <- c(
  "vote_lcs", "vote_rag", "vote_ragann", "vote_ttc", "nb_votants",
  "conf_rag", "conf_ragann", "conf_ttc", "dist_lcs", "code_candidat_n1"
)

df_run <- charger_run(objet_s3_courant)

table_long <- construire_table_long(df_run, niveau) %>% mutate(code_candidat_n1 = as.factor(code_candidat_n1))

# Correspondance ligne <-> id (UUID stable par produit), pour pouvoir aligner
# plus bas le split train/test de SIRUS sur exactement le meme decoupage que
# celui fait cote Python (necessaire pour comparer les deux modeles sur les
# memes produits, ex. test de McNemar).
id_map <- data.frame(ligne = df_run$ligne, id = df_run$id, stringsAsFactors = FALSE)
```

```{python}
import os
import sys
sys.path.append(os.path.abspath("../.."))

import pandas as pd
import s3fs
from sklearn.model_selection import train_test_split

from src.coicop import tronquer_niveau
from src.baseline import baseline_majorite_ttc, construire_pipeline
from src.baseline.preprocessing import construire_features, imputer_valeurs_manquantes

NIVEAU = 4
SEED_SPLIT = 42
BUCKET_S3 = "projet-budget-famille"
ENDPOINT_S3 = "https://minio.lab.sspcloud.fr"
# Meme run que le chunk R ci-dessus (`objet_s3_courant`) -- a mettre a jour
# aux deux endroits a la fois quand un nouveau run complet est disponible.
OBJET_S3_COURANT = f"{BUCKET_S3}/data/workflow_runs/2026-07-30/codif-x98xl/decide-coicop/predictions.parquet"

fs = s3fs.S3FileSystem(client_kwargs={"endpoint_url": ENDPOINT_S3})
df_total = pd.read_parquet(OBJET_S3_COURANT, filesystem=fs)
if "ligne" not in df_total.columns:
    df_total["ligne"] = range(len(df_total))
if "code_lvl4" in df_total.columns:
    df_total["vrai_n4"] = df_total["code_lvl4"]
else:
    df_total["vrai_n4"] = df_total["code"].map(lambda x: tronquer_niveau(x, NIVEAU))

cols_classifieurs = ["lcs_code", "rag_code", "ragann_code", "ttc_code_1"]
y_pred_baseline = baseline_majorite_ttc(df_total, cols_classifieurs, "ttc_code_1", niveau=NIVEAU)
correct_baseline = y_pred_baseline == df_total["vrai_n4"]

X = imputer_valeurs_manquantes(construire_features(df_total, y_pred_baseline))
y = correct_baseline.astype(int)

# Le split (par produit, id) est fait ICI, une seule fois, puis exporté vers
# R plus bas : SIRUS est entraîné/évalué sur exactement le même partage
# train/test que la baseline+RF, condition nécessaire pour comparer les deux
# modèles produit par produit (test de McNemar apparié).
X_train, X_test, y_train, y_test, id_train, id_test = train_test_split(
    X, y, df_total["id"], test_size=0.2, stratify=y, random_state=SEED_SPLIT,
)
pipe = construire_pipeline(random_state=SEED_SPLIT)
pipe = pipe.fit(X_train, y_train)
proba_rf = pipe.predict_proba(X_test)[:, 1]

# Passage à R via des listes de types natifs uniquement (cf. note plus bas) :
# le train/test split pour aligner SIRUS, et la correction de la baseline
# sur le test set pour le test de McNemar.
id_train_liste = [str(x) for x in id_train]
id_test_liste = [str(x) for x in id_test]
correct_baseline_test_liste = [int(x) for x in y_test]

seuils_rf = [0.3, 0.4, 0.5, 0.6, 0.7, 0.8, 0.9]


def _ligne_sweep(s):
    confiant = proba_rf >= s
    fiabilite = float(y_test[confiant].mean()) if confiant.any() else float("nan")
    return float(s), float(confiant.mean()), fiabilite


_sweep = [_ligne_sweep(s) for s in seuils_rf]
# Passage à R via des listes de types natifs uniquement (float/str) : les
# DataFrames pandas et tableaux numpy ne se convertissent pas correctement
# vers R dans cet environnement (colonnes "corrompues" côté reticulate) --
# contrainte vérifiée empiriquement, pas une simplification de confort.
sweep_rf_seuils = [s for s, _, _ in _sweep]
sweep_rf_volumes = [v for _, v, _ in _sweep]
sweep_rf_fiabilites = [f for _, _, f in _sweep]
proba_rf_liste = [float(x) for x in proba_rf]
```

```{r sirus-fit}
# Split aligné sur celui fait côté Python (même 80/20 par produit des deux
# côtés) : `id_map` retrouve, pour chaque `id` du split Python, le `ligne`
# correspondant dans `table_long` (cf. note dans le chunk `setup`). Condition
# nécessaire pour comparer les deux modèles produit par produit (section
# "Significativité de l'écart" plus bas).
lignes_train <- id_map$ligne[id_map$id %in% py$id_train_liste]
lignes_test  <- id_map$ligne[id_map$id %in% py$id_test_liste]

train_sirus <- table_long %>% filter(ligne %in% lignes_train)
test_sirus  <- table_long %>% filter(ligne %in% lignes_test)

# sirus.fit() a sa propre part d'aléatoire (construction de la forêt sous-
# jacente), indépendante du split ci-dessus -- sans ce seed, les résultats
# de cette section (règles, statistique de McNemar) changeraient à chaque
# rendu du site.
set.seed(seed_split)
modele_sirus <- sirus.fit(
  as.data.frame(train_sirus[, FEATURES_SIRUS]), train_sirus$correcte,
  type = "classif", num.rule = num_regles, max.depth = profondeur_max, verbose = FALSE,
)
test_sirus$proba <- sirus.predict(modele_sirus, as.data.frame(test_sirus[, FEATURES_SIRUS]))
choix_sirus <- test_sirus %>%
  group_by(ligne) %>%
  slice_max(proba, n = 1, with_ties = FALSE) %>%
  ungroup() %>%
  left_join(id_map, by = "ligne")

stopifnot(
  "chaque produit du test set doit avoir exactement un candidat retenu par SIRUS" =
    nrow(choix_sirus) == length(unique(lignes_test))
)

borne_haute_sirus <- test_sirus %>%
  group_by(ligne) %>% summarise(possible = max(correcte), .groups = "drop") %>%
  pull(possible) %>% mean()

recap_sirus <- data.frame(
  Modele = "SIRUS",
  Accuracy_candidat = mean(as.integer(test_sirus$proba > 0.5) == test_sirus$correcte),
  Accuracy_produit = mean(choix_sirus$correcte),
  Borne_haute = borne_haute_sirus
)

seuils_sirus <- c(0.3, 0.4, 0.5, 0.6, 0.7)
sweep_sirus <- do.call(rbind, lapply(seuils_sirus, function(s) {
  confiant <- choix_sirus$proba >= s
  data.frame(
    Modele = "SIRUS", Seuil = s,
    Volume_auto = mean(confiant),
    Fiabilite_auto = if (any(confiant)) mean(choix_sirus$correcte[confiant]) else NA_real_
  )
}))
```

```{r mcnemar}
correct_baseline_test <- data.frame(
  id = py$id_test_liste,
  correct_baseline = as.integer(py$correct_baseline_test_liste)
)

comparaison_appariee <- choix_sirus %>%
  select(id, correct_sirus = correcte) %>%
  inner_join(correct_baseline_test, by = "id")

stopifnot(
  "la comparaison appariée doit couvrir tout le test set" =
    nrow(comparaison_appariee) == length(py$id_test_liste)
)

vers_facteur <- function(x) factor(x, levels = c(0, 1), labels = c("faux", "correct"))
table_mcnemar <- table(
  SIRUS = vers_facteur(comparaison_appariee$correct_sirus),
  Baseline = vers_facteur(comparaison_appariee$correct_baseline)
)
test_mcnemar <- mcnemar.test(table_mcnemar, correct = TRUE)

n_sirus_seul <- table_mcnemar["correct", "faux"]
n_baseline_seul <- table_mcnemar["faux", "correct"]
```

## Précision du code proposé

Accuracy du code effectivement proposé par chacune des deux approches, sur
**le même test 20 %** (les deux modèles sont désormais évalués sur
exactement les mêmes produits, cf. section suivante). Pour SIRUS, la "borne
haute" est le plafond atteignable si on choisissait toujours le meilleur
candidat disponible parmi les 4 classifieurs — elle n'existe pas pour la
baseline, qui ne choisit jamais qu'un seul code fixé en amont (le vote
majoritaire).

```{r tableau-precision}
# Accuracy de la baseline restreinte au même test set que SIRUS (pas sur
# l'ensemble du run) : condition pour une comparaison équitable des deux
# "Accuracy produit-level" ci-dessous.
acc_baseline_r <- mean(as.integer(py$correct_baseline_test_liste))
recap_baseline <- data.frame(
  Modele = "Baseline (vote majoritaire)",
  Accuracy_candidat = NA_real_,
  Accuracy_produit = acc_baseline_r,
  Borne_haute = NA_real_
)
recap_precision <- bind_rows(recap_baseline, recap_sirus)
recap_precision %>%
  mutate(across(where(is.numeric), ~ ifelse(is.na(.), "—", sprintf("%.1f%%", . * 100)))) %>%
  rename(
    Modèle = Modele, `Accuracy candidat-level` = Accuracy_candidat,
    `Accuracy produit-level` = Accuracy_produit, `Borne haute` = Borne_haute,
  )
```

SIRUS re-classe les candidats des 4 classifieurs plutôt que de suivre le
vote majoritaire figé : c'est ce qui lui permet de dépasser l'accuracy de
la baseline (`r sprintf("%.1f%%", acc_baseline_r * 100)`), et d'approcher
sa propre borne haute (`r sprintf("%.1f%%", recap_sirus$Borne_haute * 100)`).
La baseline+RF, elle, ne peut structurellement jamais dépasser
`r sprintf("%.1f%%", acc_baseline_r * 100)` : le RF ne change jamais le
code proposé, il ne fait qu'estimer si ce code fixe est fiable.

## Significativité de l'écart (test de McNemar)

L'écart mesuré ci-dessus porte sur `r nrow(comparaison_appariee)` produits de
test : est-il assez net pour ne pas être un simple effet d'échantillonnage ?
Le [test de McNemar](https://fr.wikipedia.org/wiki/Test_de_McNemar) répond à
cette question précise, en comparant les deux modèles **produit par
produit** (contrairement aux sections précédentes, qui ne faisaient que
comparer deux taux globaux) : il ne regarde que les cas où les deux modèles
sont en désaccord, et teste si ce désaccord penche significativement du même
côté à chaque fois.

```{r tableau-mcnemar}
table_mcnemar %>%
  as.data.frame.matrix() %>%
  tibble::rownames_to_column("SIRUS \\ Baseline")
```

Sur les `r nrow(comparaison_appariee)` produits du test, les deux modèles
sont en désaccord dans `r n_sirus_seul + n_baseline_seul` cas : SIRUS seul a
raison dans `r n_sirus_seul` cas, la baseline seule a raison dans
`r n_baseline_seul` cas. Le test de McNemar (avec correction de continuité)
donne :

- statistique du test : `r sprintf("%.1f", test_mcnemar$statistic)`
  (`r test_mcnemar$parameter` degré de liberté)
- p-value : `r format.pval(test_mcnemar$p.value, digits = 3, eps = 1e-4)`

```{r interpretation-mcnemar}
significatif <- test_mcnemar$p.value < 0.05
message_mcnemar <- if (significatif) {
  paste(
    "La p-value est très inférieure au seuil usuel de 5 % : l'avantage de",
    "SIRUS sur la baseline n'est pas un effet du hasard d'échantillonnage —",
    "il est statistiquement significatif, et concentré (comme attendu) dans",
    "le sens où SIRUS rattrape des cas que la baseline rate, beaucoup plus",
    "souvent que l'inverse."
  )
} else {
  paste(
    "La p-value dépasse le seuil usuel de 5 % : sur ce test set, l'écart",
    "entre les deux modèles n'atteint pas la significativité statistique au",
    "sens strict, malgré l'écart numérique observé plus haut."
  )
}
```

`r message_mcnemar`

## Compromis volume automatisé / fiabilité

Pour chaque modèle, part du volume qu'on peut coder automatiquement (sans
LLM ni reprise manuelle) à un seuil de confiance donné, et fiabilité
observée sur ce sous-ensemble.

```{r tableau-seuils}
sweep_rf_r <- data.frame(
  Modele = "Baseline+RF",
  Seuil = as.numeric(py$sweep_rf_seuils),
  Volume_auto = as.numeric(py$sweep_rf_volumes),
  Fiabilite_auto = as.numeric(py$sweep_rf_fiabilites)
)
sweep_tous <- bind_rows(sweep_sirus, sweep_rf_r) %>%
  mutate(
    Volume_auto = sprintf("%.1f%%", Volume_auto * 100),
    Fiabilite_auto = ifelse(is.na(Fiabilite_auto), "—", sprintf("%.1f%%", Fiabilite_auto * 100)),
  ) %>%
  rename(Modèle = Modele, Seuil = Seuil, `Volume auto-codé` = Volume_auto, `Fiabilité` = Fiabilite_auto)
sweep_tous
```

```{r plage-proba}
plage_sirus <- range(choix_sirus$proba)
plage_rf <- range(as.numeric(py$proba_rf_liste))
```

À seuil égal (0.6), les deux modèles donnent un volume et une fiabilité
étonnamment proches. La différence structurelle apparaît aux seuils plus
élevés : la RF explore toute la plage `[0, 1]` (ici observée entre
`r sprintf("%.2f", plage_rf[1])` et `r sprintf("%.2f", plage_rf[2])`), et
peut donc pousser la fiabilité au-delà de 99 % en sacrifiant du volume.
SIRUS, avec seulement `r num_regles` règles de profondeur `r profondeur_max`,
reste cantonné à une plage de confiance beaucoup plus étroite (observée
entre `r sprintf("%.2f", plage_sirus[1])` et `r sprintf("%.2f", plage_sirus[2])`
sur ces données) : au-delà de ~0.7, plus aucun candidat n'atteint ce niveau
de confiance, le seuil devient inutilisable.

## Ce que ça implique

- **Pour la seule qualité du code proposé, SIRUS gagne, et l'écart est
  statistiquement significatif** (test de McNemar, p < 0.001) : il choisit
  activement le meilleur candidat plutôt que de suivre un vote figé.
- **Pour le compromis volume/fiabilité à seuil modéré (~0.6), les deux se
  valent** : environ deux tiers du volume automatisable à plus de 95 % de
  fiabilité.
- **La RF offre un réglage plus fin** aux seuils élevés (jusqu'à 99 %+ de
  fiabilité en sacrifiant du volume), là où SIRUS plafonne structurellement.
- **SIRUS reste le seul des deux lisible sous forme de règles auditables**
  (cf. [Pourquoi SIRUS ?](sirus.qmd#pourquoi-sirus)) — la RF est une
  boîte noire à ~300 arbres, seules ses importances de features sont
  interprétables, pas une décision individuelle.

Compte tenu de l'objectif du stage (réduire l'appel au LLM-judge **et**
pouvoir documenter/auditer la règle de décision), SIRUS reste la piste
recommandée pour la suite — la RF constitue une alternative de repli plus
précise mais moins transparente, utile si l'auditabilité n'est pas un
critère bloquant.
