---
title: "SIRUS — synthèse finale"
subtitle: "Pourquoi SIRUS, comment les données sont organisées, et tous les résultats obtenus (modèle, généralisation, hyperparamètres, cascade de décision), sans répétition"
date: today
engine: knitr
format:
  html:
    toc-depth: 2
    df-print: kable
execute:
  echo: false
  warning: false
  message: false
---

<!--
Document de reference unique. Consolide dans l'ordre logique (pas
chronologique) tout ce qui a ete etabli sur SIRUS, a travers synthese.qmd,
synthese_bis.qmd, test.qmd, tentative_sirus.R et analyse_nouveau_run_x98xl.qmd :

1. Pourquoi SIRUS : ce qu'est le modele et pourquoi il convient a l'objectif
   de regles metier simples
2. Comment les donnees sont organisees (table longue candidat-level) pour
   alimenter ce modele
3. Le modele principal (ancien run) et ses features
4. La generalisation a deux nouveaux runs, et le diagnostic de la baisse
   d'accuracy (regression RAG-ANN)
5. Le reglage des hyperparametres SIRUS (num_regles, profondeur_max)
6. Le systeme de decision a 2 etages (SIRUS confiant -> RF sur les cas
   incertains -> reprise manuelle), explore sur le premier nouveau run

La gestion de la troncature des codes COICOP (retrait en cascade des "0"
terminaux, cf. `src/coicop.py::tronquer_niveau`) est appliquee partout
ci-dessous mais n'est pas re-detaillee sur ce site : elle a ete validee une
fois pour toutes en amont et n'est plus un point d'attention actif.

Certaines sections (hyperparametres via sirus.cv, cascade SIRUS+RF) sont
couteuses en temps de calcul (plusieurs minutes) : leurs resultats sont
rapportes tels qu'obtenus precedemment plutot que recalcules a chaque rendu,
c'est signale explicitement a chaque fois.
-->

```{r setup}
library(arrow)
library(dplyr)
library(tidyr)
library(sirus)
library(randomForest)

niveau <- 4
num_regles <- 10     # nombre de regles SIRUS (num.rule) -- change ici pour tout le document
profondeur_max <- 2  # profondeur max des arbres SIRUS (max.depth, defaut/recommande = 2)

bucket_s3   <- "projet-budget-famille"
endpoint_s3 <- "minio.lab.sspcloud.fr"
objet_s3_ancien   <- "data/workflow_runs/2026-06-29/codif-vvkv9/decide-coicop/predictions.parquet"
objet_s3_nouveau1 <- "data/workflow_runs/2026-07-23/codif-8m8jn/decide-coicop/predictions.parquet"
objet_s3_nouveau2 <- "data/workflow_runs/2026-07-30/codif-x98xl/decide-coicop/predictions.parquet"

charger_run <- function(objet_s3) {
  df <- aws.s3::s3read_using(
    FUN = arrow::read_parquet, object = objet_s3, bucket = bucket_s3,
    opts = list(region = "", base_url = endpoint_s3),
  )
  if (!"ligne" %in% names(df)) df$ligne <- seq_len(nrow(df)) - 1L
  df
}

# Troncature niveau 4, avec retrait en cascade des "0" terminaux (meme
# logique que src/coicop.py::tronquer_niveau, cf. section 2). Necessaire ici
# pour les codes candidats (lcs/rag/ragann/ttc), qui n'ont pas d'equivalent
# "_lvl4" pre-calcule.
tronquer_niveau_un <- function(code, niveau = 4) {
  if (is.na(code)) return(NA_character_)
  s <- as.character(code)
  if (s %in% c("AUCUNE_SUGGESTION", "NON_CODABLE")) return(s)
  n_chiffres_cible <- niveau + 1
  chiffres <- 0L
  out <- character(0)
  for (ch in strsplit(s, "")[[1]]) {
    if (grepl("[0-9]", ch)) {
      if (chiffres == n_chiffres_cible) break
      chiffres <- chiffres + 1L
      out <- c(out, ch)
    } else if (chiffres < n_chiffres_cible) {
      out <- c(out, ch)
    }
  }
  resultat <- paste(out, collapse = "")
  while (grepl("\\.0$", resultat)) resultat <- sub("\\.0$", "", resultat)
  resultat
}
tronquer_niveau <- function(codes, niveau = 4) {
  vapply(codes, tronquer_niveau_un, character(1), niveau = niveau, USE.NAMES = FALSE)
}

construire_table_long <- function(df, niveau = 4) {
  # vrai_n4 doit deja exister dans df (code_lvl4 si dispo, sinon tronquer_niveau(code)).
  df <- df %>%
    mutate(
      lcs_n4    = tronquer_niveau(lcs_code, niveau),
      rag_n4    = tronquer_niveau(rag_code, niveau),
      ragann_n4 = tronquer_niveau(ragann_code, niveau),
      ttc_n4    = tronquer_niveau(ttc_code_1, niveau),
    )
  candidats <- df %>%
    select(ligne, lcs_n4, rag_n4, ragann_n4, ttc_n4, vrai_n4) %>%
    pivot_longer(
      cols = c(lcs_n4, rag_n4, ragann_n4, ttc_n4),
      names_to = "classifieur", values_to = "code_candidat",
    ) %>%
    filter(!is.na(code_candidat)) %>%
    distinct(ligne, code_candidat, vrai_n4)

  candidats %>%
    left_join(
      df %>% select(
        ligne, lcs_n4, rag_n4, ragann_n4, ttc_n4,
        lcs_distance, rag_confidence, ragann_confidence, ttc_conf_1,
        budget, shop_type_name, source,
      ),
      by = "ligne",
    ) %>%
    mutate(
      vote_lcs    = as.integer(!is.na(lcs_n4)    & lcs_n4    == code_candidat),
      vote_rag    = as.integer(!is.na(rag_n4)    & rag_n4    == code_candidat),
      vote_ragann = as.integer(!is.na(ragann_n4) & ragann_n4 == code_candidat),
      vote_ttc    = as.integer(!is.na(ttc_n4)    & ttc_n4    == code_candidat),
      nb_votants  = vote_lcs + vote_rag + vote_ragann + vote_ttc,
      correcte    = as.integer(!is.na(vrai_n4) & code_candidat == vrai_n4),
      code_candidat_n1 = tronquer_niveau(code_candidat, niveau = 1),
      conf_rag    = if_else(vote_rag == 1L,    coalesce(rag_confidence, -1),    -1),
      conf_ragann = if_else(vote_ragann == 1L, coalesce(ragann_confidence, -1), -1),
      conf_ttc    = if_else(vote_ttc == 1L,    coalesce(ttc_conf_1, -1),        -1),
      dist_lcs    = if_else(vote_lcs == 1L,    coalesce(lcs_distance, 1.5),     1.5),
      shop_type_name = if_else(is.na(shop_type_name), "INCONNU", shop_type_name),
      source         = if_else(is.na(source), "INCONNU", source),
    ) %>%
    select(
      ligne, code_candidat, code_candidat_n1,
      vote_lcs, vote_rag, vote_ragann, vote_ttc, nb_votants,
      conf_rag, conf_ragann, conf_ttc, dist_lcs, correcte,
      budget, shop_type_name, source,
    )
}

features <- c(
  "vote_lcs", "vote_rag", "vote_ragann", "vote_ttc", "nb_votants",
  "conf_rag", "conf_ragann", "conf_ttc", "dist_lcs", "code_candidat_n1"
)

df_ancien   <- charger_run(objet_s3_ancien)
df_nouveau1 <- charger_run(objet_s3_nouveau1)
df_nouveau2 <- charger_run(objet_s3_nouveau2)
```

## 1. Pourquoi SIRUS ?

Le fil directeur de ce stage (cf. [Accueil](../index.qmd) et [Fiabilité des
classifieurs](../stats-descriptives/index.qmd)) n'est pas seulement de
prédire quand faire confiance aux classifieurs de base, mais d'en tirer des
**règles métier simples** : des conditions du type "si tel classifieur
tranche seul dans telle division, on le suit directement", que quelqu'un du
métier peut lire, valider et documenter, sans avoir besoin de comprendre un
modèle de machine learning pour ça.

C'est précisément ce que ne permet pas la Random Forest utilisée dans
[Modélisation](index.qmd) pour détecter les erreurs de la baseline : elle
prédit bien, mais reste une forêt de centaines d'arbres. Ses importances de
features (section [Importances des
features](index.qmd#importances-des-features)) disent *quelle* variable
compte, jamais *à partir de quel seuil* ni *en combinaison avec quoi* --
impossible à relire comme une règle, encore moins à figer et documenter
comme telle.

**SIRUS** (*Stable and Interpretable RUle Set*, Bénard et al.) comble ce
manque en gardant la logique d'une forêt aléatoire, mais avec une étape
d'extraction en plus :

1. Il entraîne une forêt d'arbres CART, comme une Random Forest classique
   (rééchantillonnage, sous-ensemble de variables tirées à chaque nœud).
2. Il en extrait tous les chemins de décision (règles du type
   `si conf_ttc < 0.78 et nb_votants <= 1 alors ...`) jusqu'à une profondeur
   limitée (`max.depth`, 2 ici -- des règles à 2 conditions maximum).
3. Il ne garde que les règles **stables** : celles qui reviennent souvent
   d'un arbre à l'autre, donc peu sensibles au tirage aléatoire précis de
   l'échantillon d'apprentissage -- contrairement à une règle isolée d'un
   seul arbre, qui ne généraliserait pas. C'est cette garantie de stabilité
   (démontrée théoriquement par les auteurs) qui distingue SIRUS d'une
   extraction de règles "à la main" depuis une RF.
4. Il combine cette poignée de règles retenues (`num_regles`, 10 ici) par
   une régression linéaire simple sur leurs sorties, pour produire une
   probabilité calibrée.

Le résultat concret (`sirus.print(modele)`, section 3) est directement une
liste de conditions lisibles, chacune avec son poids -- exactement le
format d'une règle métier, pas une boîte noire. C'est pour ça que SIRUS est
choisi ici plutôt qu'une RF classique ou qu'un réglage plus fin de celle-ci
: l'enjeu n'est pas de gagner quelques points d'accuracy, mais d'obtenir un
modèle dont la décision peut être **relue, auditée et figée** comme
convention de codage, condition nécessaire pour qu'elle remplace un appel
au LLM-judge en confiance.

## 2. Organisation des données : la table longue candidat-level

Le point de départ est un run du pipeline stocké sur le S3 (bucket
`projet-budget-famille`), un fichier `predictions.parquet` par run, une
ligne par produit (`ligne`) : pour chacun, le vrai code, et pour chacun des
4 classifieurs de base son code proposé plus un score (confiance ou
distance selon le classifieur).

Ce format "large" (une colonne de code et une colonne de score *par
classifieur*) n'est pas directement exploitable pour la question posée ici
: on ne veut pas prédire "quel classifieur croire", mais "ce candidat
précis est-il le bon code", une question générique qui doit pouvoir se
poser pour n'importe lequel des candidats proposés, peu importe lequel des
4 classifieurs l'a proposé. Coder ça dans un format large obligerait à
dupliquer la même logique 4 fois (une par classifieur), avec une notion de
"confiance" différente à chaque fois.

**Solution retenue** : un passage en format long, implémenté dans
`construire_table_long()` (chargée dans le chunk de setup ci-dessus) --
une ligne par **candidat distinct** proposé par au moins un des 4
classifieurs pour un produit donné (donc plusieurs lignes par produit s'ils
proposent des codes différents, une seule s'ils sont tous d'accord). Chaque
ligne agrège, pour ce candidat précis :

- **quels classifieurs ont voté pour lui** (`vote_lcs/rag/ragann/ttc`,
  0/1) et leur nombre (`nb_votants`) ;
- **leur score de confiance associé**, seulement pour les classifieurs qui
  ont effectivement voté pour ce candidat (cf. sentinelles ci-dessous) ;
- la **division du candidat** (`code_candidat_n1`, troncature niveau 1) ;
- si ce candidat est **effectivement le bon code** (`correcte`), la cible
  du modèle.

```{r apercu-table-longue}
df_ancien <- df_ancien %>% mutate(vrai_n4 = tronquer_niveau(code, niveau))
table_long <- construire_table_long(df_ancien, niveau) %>% mutate(code_candidat_n1 = as.factor(code_candidat_n1))

cat(sprintf(
  "%d produits (run ancien) -> %d lignes candidat-level (%.2f candidat distinct en moyenne par produit).\n",
  nrow(df_ancien), nrow(table_long), nrow(table_long) / nrow(df_ancien)
))
head(table_long, 5)
```

Ce choix a deux conséquences directement utiles pour la suite : le modèle
n'a qu'une seule décision à apprendre ("ce candidat est-il le bon ?"),
peu importe combien de candidats concurrents il y a ; et au moment de
prédire, il suffit de garder, pour chaque produit, le candidat de plus
haute probabilité (`slice_max`, section 3) pour obtenir une décision au
niveau produit à partir de décisions au niveau candidat.

### Sentinelles de confiance quand un classifieur n'a pas voté

Quand un classifieur ne vote pas pour un candidat donné, sa confiance est
mise à une sentinelle hors de la plage réelle des valeurs (`-1` pour les
confiances, bornées `[0, 1]` en pratique ; `1.5` pour `lcs_distance`, bornée
`[0, 0.8]`) plutôt qu'à 0 ou `NA`. Vérifié non problématique pour un modèle
à seuils comme SIRUS :

- Sentinelle toujours hors plage réelle (pas de collision avec une vraie
  valeur).
- Redondant avec `vote_lcs/rag/ragann/ttc` (0/1) : aucune perte
  d'information, et permet à SIRUS de fusionner en une seule règle "vote
  faible OU absent" (ex. `if conf_ttc < 0.78`), ce qui est le sens voulu.
- Cas limite vérifié sur données réelles : 0 occurrence où un classifieur a
  voté (code non manquant) mais avec une confiance `NA` -- le `coalesce()`
  de secours ne se déclenche jamais actuellement.

## 3. Modèle principal (run ancien, `codif-vvkv9`)

La table longue construite ci-dessus (`table_long`) sert directement de
base d'entraînement. Split 80/20 par produit (pas par ligne candidat, pour
ne pas répartir les candidats d'un même produit entre train et test), seed
42.

```{r modele-ancien}
set.seed(42)
lignes_uniques <- unique(table_long$ligne)
lignes_train <- sample(lignes_uniques, size = round(0.8 * length(lignes_uniques)))
train <- table_long %>% filter(ligne %in% lignes_train)
test  <- table_long %>% filter(!ligne %in% lignes_train)

modele <- sirus.fit(as.data.frame(train[, features]), train$correcte, type = "classif", num.rule = num_regles, max.depth = profondeur_max, verbose = FALSE)
sirus.print(modele)

test$proba <- sirus.predict(modele, as.data.frame(test[, features]))
choix_par_produit <- test %>% group_by(ligne) %>% slice_max(proba, n = 1, with_ties = FALSE) %>% ungroup()
borne_haute <- test %>% group_by(ligne) %>% summarise(possible = max(correcte), .groups = "drop") %>% pull(possible) %>% mean()

data.frame(
  Indicateur = c("Accuracy candidat-level", "Accuracy produit-level", "Borne haute"),
  Valeur = c(mean(as.integer(test$proba > 0.5) == test$correcte), mean(choix_par_produit$correcte), borne_haute)
) %>% mutate(Valeur = sprintf("%.1f%%", Valeur * 100))
```

La borne haute borne toute amélioration possible du re-ranking : au-delà,
il faudrait un meilleur candidat en amont (classifieurs de base), pas un
meilleur modèle de choix.

### Calibration de la confiance

```{r calibration}
table_produit <- test %>%
  group_by(ligne) %>%
  arrange(desc(proba), .by_group = TRUE) %>%
  summarise(
    n_candidats = n(), proba_gagnant = first(proba),
    proba_second = if (n() >= 2) nth(proba, 2) else NA_real_,
    sirus_correct = first(correcte), .groups = "drop"
  )

table_produit %>%
  mutate(tranche = cut(proba_gagnant, breaks = seq(0, 1, by = 0.1), include.lowest = TRUE)) %>%
  group_by(tranche) %>%
  summarise(n = n(), pct_correct = mean(sirus_correct), .groups = "drop") %>%
  mutate(pct_correct = sprintf("%.1f%%", pct_correct * 100))
```

Deux zones nettes : une zone fiable (confiance élevée, >98 % correct) et
une zone incertaine (confiance faible, ~60-65 % correct) — un seuil simple
sur `proba_gagnant` est directement exploitable comme critère d'escalade
vers une reprise manuelle ou un LLM-judge (cf. section 7).

## 4. Features additionnelles : `budget`, `shop_type_name`, `source`

Même split train/test que le modèle principal. `budget` imputé par la
médiane du train uniquement (pas de fuite) ; `shop_type_name` et `source`
en facteurs avec niveaux cohérents train/test.

```{r features-etendues-ancien}
features_etendues <- c(features, "budget", "shop_type_name", "source")
mediane_budget_train <- median(train$budget, na.rm = TRUE)

train_etendu <- train %>%
  mutate(
    budget = coalesce(budget, mediane_budget_train),
    shop_type_name = as.factor(shop_type_name),
    source = as.factor(source),
  )
test_etendu <- test %>%
  mutate(
    budget = coalesce(budget, mediane_budget_train),
    shop_type_name = factor(shop_type_name, levels = levels(train_etendu$shop_type_name)),
    source = factor(source, levels = levels(train_etendu$source)),
  )

modele_etendu <- sirus.fit(as.data.frame(train_etendu[, features_etendues]), train_etendu$correcte, type = "classif", num.rule = num_regles, max.depth = profondeur_max, verbose = FALSE)

test_etendu$proba <- sirus.predict(modele_etendu, as.data.frame(test_etendu[, features_etendues]))
choix_etendu <- test_etendu %>% group_by(ligne) %>% slice_max(proba, n = 1, with_ties = FALSE) %>% ungroup()

data.frame(
  Run = "ancien",
  Modele = c("SIRUS (features de base)", "SIRUS (+ budget/shop_type/source)"),
  Accuracy_produit = c(mean(choix_par_produit$correcte), mean(choix_etendu$correcte))
) %>% mutate(Accuracy_produit = sprintf("%.1f%%", Accuracy_produit * 100))
```

**Aucun gain**, confirmé une seconde fois sur le run `x98xl` (où TTC et
RAG-ANN sont pourtant proches en performance, hypothèse initiale que le
contexte d'achat pourrait aider à arbitrer -- infirmée aussi) : aucune des
règles retenues par SIRUS n'utilise ces 3 variables, sur aucun des deux
runs testés. Tout le signal utile est déjà dans les confiances des
classifieurs eux-mêmes.

*Limite de portée* : ce test est fait à `profondeur_max = 2` (règles à au
plus 2 conditions), donc SIRUS a peu de marge pour combiner ces variables
avec les autres. Un gain à plus grande profondeur n'est pas exclu par ce
résultat -- non prioritaire vu le diagnostic de la section 5 (le plafond
vient d'ailleurs), mais à garder en tête si `profondeur_max` est un jour
augmenté.

## 5. Généralisation à deux nouveaux runs

```{r modele-nouveaux-runs}
df_nouveau2 <- df_nouveau2 %>% mutate(vrai_n4 = code_lvl4)

table_long_nouveau2 <- construire_table_long(df_nouveau2, niveau) %>% mutate(code_candidat_n1 = as.factor(code_candidat_n1))

# Modele ancien applique tel quel sur x98xl (recalage de code_candidat_n1 sur
# les niveaux connus du modele ancien -- categorie absente -> NA).
table_long_n2_pour_ancien <- table_long_nouveau2 %>%
  mutate(code_candidat_n1 = factor(code_candidat_n1, levels = levels(table_long$code_candidat_n1)))
table_long_n2_pour_ancien$proba <- sirus.predict(modele, as.data.frame(table_long_n2_pour_ancien[, features]))
choix_n2_ancien <- table_long_n2_pour_ancien %>% group_by(ligne) %>% slice_max(proba, n = 1, with_ties = FALSE) %>% ungroup()
borne_haute_n2 <- table_long_nouveau2 %>% group_by(ligne) %>% summarise(possible = max(correcte), .groups = "drop") %>% pull(possible) %>% mean()

# Diagnostic du recalage : combien de candidats ont une categorie n1 inconnue
# de l'ancien modele (-> NA, proba potentiellement mal estimee), et surtout
# combien de PRODUITS ont TOUS leurs candidats dans ce cas (le choix de
# slice_max devient alors arbitraire -- premiere ligne du groupe -- plutot
# qu'informatif). Si ce dernier chiffre est negligeable, le recalage ne biaise
# pas la comparaison ci-dessous ; sinon, l'accuracy "modele ancien sur x98xl"
# est a relativiser.
n_candidats_na <- sum(is.na(table_long_n2_pour_ancien$code_candidat_n1))
lignes_tout_na <- table_long_n2_pour_ancien %>%
  group_by(ligne) %>%
  summarise(tout_na = all(is.na(code_candidat_n1)), .groups = "drop")
cat(sprintf(
  "Candidats avec categorie n1 inconnue de l'ancien modele : %d / %d (%.1f%%)\n",
  n_candidats_na, nrow(table_long_n2_pour_ancien), 100 * n_candidats_na / nrow(table_long_n2_pour_ancien)
))
cat(sprintf(
  "Produits ou TOUS les candidats sont dans ce cas (choix slice_max arbitraire) : %d / %d (%.1f%%)\n",
  sum(lignes_tout_na$tout_na), nrow(lignes_tout_na), 100 * mean(lignes_tout_na$tout_na)
))

# Modele reentraine directement sur x98xl
set.seed(42)
lignes_uniques_n2 <- unique(table_long_nouveau2$ligne)
lignes_train_n2 <- sample(lignes_uniques_n2, size = round(0.8 * length(lignes_uniques_n2)))
train_n2 <- table_long_nouveau2 %>% filter(ligne %in% lignes_train_n2)
test_n2  <- table_long_nouveau2 %>% filter(!ligne %in% lignes_train_n2)
modele_n2 <- sirus.fit(as.data.frame(train_n2[, features]), train_n2$correcte, type = "classif", num.rule = num_regles, max.depth = profondeur_max, verbose = FALSE)
test_n2$proba <- sirus.predict(modele_n2, as.data.frame(test_n2[, features]))
choix_n2_reentraine <- test_n2 %>% group_by(ligne) %>% slice_max(proba, n = 1, with_ties = FALSE) %>% ungroup()
borne_haute_test_n2 <- test_n2 %>% group_by(ligne) %>% summarise(possible = max(correcte), .groups = "drop") %>% pull(possible) %>% mean()

# Meme sous-ensemble (test 20% x98xl, meme split que le modele reentraine) evalue
# avec le modele ancien -- comparaison directe sur le meme echantillon plutot
# que ancien-sur-integral vs reentraine-sur-test-20% (bases non comparables).
test_n2_pour_ancien <- table_long_n2_pour_ancien %>% filter(!ligne %in% lignes_train_n2)
choix_n2_ancien_test <- test_n2_pour_ancien %>% group_by(ligne) %>% slice_max(proba, n = 1, with_ties = FALSE) %>% ungroup()

data.frame(
  Modele = c(
    "Entraîné ancien, testé ancien (test 20%)",
    "Entraîné ancien, testé sur x98xl (test 20%, même split que réentraîné)",
    "Entraîné directement sur x98xl (test 20%)"
  ),
  Accuracy_produit = c(mean(choix_par_produit$correcte), mean(choix_n2_ancien_test$correcte), mean(choix_n2_reentraine$correcte)),
  Borne_haute = c(borne_haute, borne_haute_test_n2, borne_haute_test_n2)
) %>% mutate(across(where(is.numeric), ~ sprintf("%.1f%%", . * 100)))

cat(sprintf(
  "\n(Pour reference, accuracy du modele ancien sur l'integralite du run x98xl [%d produits, pas seulement le test 20%%] : %.1f%%.)\n",
  nrow(choix_n2_ancien), 100 * mean(choix_n2_ancien$correcte)
))
```

**Réentraîner n'aide quasiment pas** (cf. tableau ci-dessus, comparaison sur
le même split test) : ce n'est pas un défaut de généralisation de SIRUS,
mais une baisse de la **borne haute** (moins de bons candidats disponibles
en amont).

### Diagnostic : quel classifieur décroche ?

```{r diagnostic-classifieurs}
diagnostiquer_run <- function(df, vrai_n4, nom_run) {
  bind_rows(lapply(c("lcs_code", "rag_code", "ragann_code", "ttc_code_1"), function(col) {
    cand_n4 <- tronquer_niveau(df[[col]], niveau)
    taux <- mean(!is.na(cand_n4) & !cand_n4 %in% c("AUCUNE_SUGGESTION", "NON_CODABLE") & cand_n4 == vrai_n4, na.rm = TRUE)
    data.frame(run = nom_run, classifieur = col, taux_match = taux)
  }))
}

bind_rows(
  diagnostiquer_run(df_ancien, df_ancien$vrai_n4, "ancien (2026-06-29)"),
  diagnostiquer_run(df_nouveau1, tronquer_niveau(df_nouveau1$code, niveau), "nouveau-1 (2026-07-23, 8m8jn)"),
  diagnostiquer_run(df_nouveau2, df_nouveau2$vrai_n4, "nouveau-2 (2026-07-30, x98xl)"),
) %>%
  pivot_wider(names_from = run, values_from = taux_match) %>%
  mutate(across(where(is.numeric), ~ sprintf("%.1f%%", . * 100)))
```

**`ragann_code` (RAG-ANN) est le classifieur en cause** : son taux de
correspondance avec le vrai code chute de ~97 % (ancien run) à ~70 % sur
les **deux** runs récents, sans amélioration entre le 23 et le 30 juillet.
LCS, RAG et TTC restent stables. C'est cette régression qui explique la
baisse de borne haute (et donc d'accuracy), pas un problème de modèle
SIRUS ni de généralisation -- la vraie correction est en amont (pipeline
RAG-ANN), pas dans le re-ranking.

## 6. Hyperparamètres SIRUS

`num_regles` (`num.rule`, défaut 10) et `profondeur_max` (`max.depth`,
défaut/recommandé 2) sont paramétrables en tête de ce document pour tout
retester en un seul endroit.

**`sirus.cv()` sur le train set `x98xl`** (nfold=10, ncv=10 -- ~8 min de
calcul, résultat obtenu précédemment, non relancé automatiquement ici) :

```{r resultats-cv, eval=FALSE}
# Resultats obtenus (log complet : sirus_cv_x98xl.log) :
#   p0.pred (minimise erreur, recommande classif) = 0.0336 -> ~18 regles, erreur CV 6.7%
#   p0.stab (compromis stabilite)                 = 0.1116 -> ~4 regles,  erreur CV 7.6%
#   Accuracy produit avec p0.pred (18 regles)     : 78.6%
#   Accuracy produit avec num.rule=10 (actuel)    : 78.5%
```

```{r tableau-cv}
data.frame(
  Modele = c("num.rule = 10 (actuel)", "p0.pred (18 règles, cross-validées)"),
  Nb_regles = c(10, 18),
  Accuracy_produit_x98xl = c("78.5%", "78.6%")
)
```

**Conclusion** : la cross-validation confirme que `num.rule = 10` était
déjà quasi-optimal -- ajouter des règles (jusqu'à 18) n'apporte rien de
mesurable. Ça élimine le nombre de règles comme levier d'amélioration : le
plafond de performance vient de la borne haute (RAG-ANN dégradé, section
5), pas d'un sous-ajustement de SIRUS. Pour la même raison, augmenter
`profondeur_max` au-delà de 2 (règles à 3 conditions plutôt que 2) n'a pas
été testé en priorité -- le goulot d'étranglement n'est pas la capacité du
modèle.

## 7. Système à deux étages : SIRUS confiant → RF sur les incertains → reprise manuelle

Exploration menée dans `test.qmd` sur le run `codif-8m8jn` (premier nouveau
run), non répétée depuis. Principe : sous le seuil `proba_gagnant = 0.6`
(zone où SIRUS abandonne), un Random Forest entraîné spécifiquement sur ce
sous-ensemble incertain rattrape une partie des cas (rappel 59.7 % contre
17.5 % pour SIRUS seul sur les mêmes lignes de test). Bilan du système à 2
étages, tel qu'obtenu dans `test.qmd` :

| Étape | % volume total | Fiabilité |
|---|---|---|
| SIRUS confiant (auto) | ~63 % | ~98 % |
| RF confiant sur incertains (auto) | variable selon `seuil_rf` | variable |
| Reprise manuelle / LLM | le reste | — |

Comparé à SIRUS seul au même seuil (80.1 % de fiabilité globale, 37.1 % de
volume en reprise), la cascade à 2 étages réduit le volume de reprise
nécessaire pour une fiabilité globale comparable ou meilleure -- à
confirmer sur un échantillon plus grand (le RF n'a été validé que sur 20 %
de la zone incertaine). **Non recalculé sur `x98xl`** : la zone incertaine
et les performances du RF dépendraient de la régression RAG-ANN identifiée
section 5, à ré-évaluer si cette piste est reprise.

**Rappel du message le plus important** de cette exploration : ce système
optimise la décision *en aval*, avec les classifieurs de base tels qu'ils
sont. Il ne corrige pas la régression RAG-ANN elle-même -- aucun seuil,
aucun second modèle ne peut récupérer les produits pour lesquels le bon
code n'est proposé par aucun classifieur.

## 8. Synthèse et recommandations

- **SIRUS livre bien l'objectif visé** (section 1) : une poignée de règles
  seuils lisibles (`sirus.print(modele)`, section 3), directement
  exploitables comme convention de codage, là où une Random Forest
  classique ne donnerait que des importances de features.
- **Le modèle SIRUS de base (10 règles, profondeur 2) est déjà quasi-optimal**
  (section 6) : ni plus de règles, ni de features additionnelles
  (`budget`/`shop_type_name`/`source`, section 4) n'apportent de gain
  mesurable.
- **Le vrai facteur limitant est en amont** : la régression RAG-ANN,
  présente depuis le 23 juillet et toujours non corrigée au 30 juillet
  (section 5), plafonne la borne haute à ~88 % contre ~98 % sur l'ancien
  run. Aucun réglage de SIRUS ne peut compenser un candidat qui n'est
  simplement pas proposé.
- **Prochaine étape recommandée** : corriger RAG-ANN en amont plutôt que
  continuer à optimiser le re-ranking. En parallèle, le système à 2 étages
  (section 7) reste une option pour réduire le volume de reprise manuelle
  en attendant, à re-valider sur `x98xl` si retenu.
