---
title: "SIRUS — synthèse finale"
subtitle: "Pourquoi SIRUS, comment les données sont organisées, et tous les résultats obtenus sur le run courant (modèle, hyperparamètres), sans répétition"
date: today
engine: knitr
format:
  html:
    toc-depth: 2
    df-print: kable
execute:
  echo: false
  warning: false
  message: false
---

<!--
Document de reference unique. Consolide dans l'ordre logique (pas
chronologique) tout ce qui a ete etabli sur SIRUS, a travers synthese.qmd,
synthese_bis.qmd, test.qmd, tentative_sirus.R et analyse_nouveau_run_x98xl.qmd :

1. Pourquoi SIRUS : ce qu'est le modele et pourquoi il convient a l'objectif
   de regles metier simples
2. Comment les donnees sont organisees (table longue candidat-level) pour
   alimenter ce modele
3. Le modele principal
4. Les features additionnelles (budget, shop_type_name, source)
5. Le reglage des hyperparametres SIRUS (num_regles, profondeur_max)
6. Le modele final retenu (cross-valide), avec ses regles completes

Ce document travaille sur un seul run a la fois (`objet_s3_courant`, en
tete du chunk de setup) -- a mettre a jour ici quand un nouveau run complet
(avec l'etape decide-coicop) est disponible. Le diagnostic historique de la
regression RAG-ANN (comparaison entre plusieurs runs, qui a motive ce choix
d'un seul run vivant ici) est documente une fois pour toutes, en dur, dans
[interpretation/2026-06-29.qmd](../interpretation/2026-06-29.qmd).

La gestion de la troncature des codes COICOP (retrait en cascade des "0"
terminaux, cf. `src/coicop.py::tronquer_niveau`) est appliquee partout
ci-dessous mais n'est pas re-detaillee sur ce site : elle a ete validee une
fois pour toutes en amont et n'est plus un point d'attention actif.

La section hyperparametres (`sirus.cv()`) est couteuse en temps de calcul
(~8 min) mais est recalculee a chaque rendu sur le run courant -- le cache
de freeze de Quarto evite de la relancer tant que ce document ne change
pas.
-->

```{r setup}
library(arrow)
library(dplyr)
library(tidyr)
library(sirus)
library(randomForest)

niveau <- 4
num_regles <- 10     # nombre de regles SIRUS (num.rule) -- change ici pour tout le document
profondeur_max <- 2  # profondeur max des arbres SIRUS (max.depth, defaut/recommande = 2)

bucket_s3   <- "projet-budget-famille"
endpoint_s3 <- "minio.lab.sspcloud.fr"
# Run courant analyse par tout ce document -- a mettre a jour ici quand un
# nouveau run complet (avec l'etape decide-coicop) est disponible.
objet_s3_courant <- "data/workflow_runs/2026-07-30/codif-x98xl/decide-coicop/predictions.parquet"

charger_run <- function(objet_s3) {
  df <- aws.s3::s3read_using(
    FUN = arrow::read_parquet, object = objet_s3, bucket = bucket_s3,
    opts = list(region = "", base_url = endpoint_s3),
  )
  if (!"ligne" %in% names(df)) df$ligne <- seq_len(nrow(df)) - 1L
  df
}

# Troncature niveau 4, avec retrait en cascade des "0" terminaux (meme
# logique que src/coicop.py::tronquer_niveau, cf. section 2). Necessaire ici
# pour les codes candidats (lcs/rag/ragann/ttc), qui n'ont pas d'equivalent
# "_lvl4" pre-calcule.
tronquer_niveau_un <- function(code, niveau = 4) {
  if (is.na(code)) return(NA_character_)
  s <- as.character(code)
  if (s %in% c("AUCUNE_SUGGESTION", "NON_CODABLE")) return(s)
  n_chiffres_cible <- niveau + 1
  chiffres <- 0L
  out <- character(0)
  for (ch in strsplit(s, "")[[1]]) {
    if (grepl("[0-9]", ch)) {
      if (chiffres == n_chiffres_cible) break
      chiffres <- chiffres + 1L
      out <- c(out, ch)
    } else if (chiffres < n_chiffres_cible) {
      out <- c(out, ch)
    }
  }
  resultat <- paste(out, collapse = "")
  while (grepl("\\.0$", resultat)) resultat <- sub("\\.0$", "", resultat)
  resultat
}
tronquer_niveau <- function(codes, niveau = 4) {
  vapply(codes, tronquer_niveau_un, character(1), niveau = niveau, USE.NAMES = FALSE)
}

construire_table_long <- function(df, niveau = 4) {
  # vrai_n4 doit deja exister dans df (code_lvl4 si dispo, sinon tronquer_niveau(code)).
  df <- df %>%
    mutate(
      lcs_n4    = tronquer_niveau(lcs_code, niveau),
      rag_n4    = tronquer_niveau(rag_code, niveau),
      ragann_n4 = tronquer_niveau(ragann_code, niveau),
      ttc_n4    = tronquer_niveau(ttc_code_1, niveau),
    )
  candidats <- df %>%
    select(ligne, lcs_n4, rag_n4, ragann_n4, ttc_n4, vrai_n4) %>%
    pivot_longer(
      cols = c(lcs_n4, rag_n4, ragann_n4, ttc_n4),
      names_to = "classifieur", values_to = "code_candidat",
    ) %>%
    filter(!is.na(code_candidat)) %>%
    distinct(ligne, code_candidat, vrai_n4)

  candidats %>%
    left_join(
      df %>% select(
        ligne, lcs_n4, rag_n4, ragann_n4, ttc_n4,
        lcs_distance, rag_confidence, ragann_confidence, ttc_conf_1,
        budget, shop_type_name, source,
      ),
      by = "ligne",
    ) %>%
    mutate(
      vote_lcs    = as.integer(!is.na(lcs_n4)    & lcs_n4    == code_candidat),
      vote_rag    = as.integer(!is.na(rag_n4)    & rag_n4    == code_candidat),
      vote_ragann = as.integer(!is.na(ragann_n4) & ragann_n4 == code_candidat),
      vote_ttc    = as.integer(!is.na(ttc_n4)    & ttc_n4    == code_candidat),
      nb_votants  = vote_lcs + vote_rag + vote_ragann + vote_ttc,
      correcte    = as.integer(!is.na(vrai_n4) & code_candidat == vrai_n4),
      code_candidat_n1 = tronquer_niveau(code_candidat, niveau = 1),
      conf_rag    = if_else(vote_rag == 1L,    coalesce(rag_confidence, -1),    -1),
      conf_ragann = if_else(vote_ragann == 1L, coalesce(ragann_confidence, -1), -1),
      conf_ttc    = if_else(vote_ttc == 1L,    coalesce(ttc_conf_1, -1),        -1),
      dist_lcs    = if_else(vote_lcs == 1L,    coalesce(lcs_distance, 1.5),     1.5),
      shop_type_name = if_else(is.na(shop_type_name), "INCONNU", shop_type_name),
      source         = if_else(is.na(source), "INCONNU", source),
    ) %>%
    select(
      ligne, code_candidat, code_candidat_n1,
      vote_lcs, vote_rag, vote_ragann, vote_ttc, nb_votants,
      conf_rag, conf_ragann, conf_ttc, dist_lcs, correcte,
      budget, shop_type_name, source,
    )
}

features <- c(
  "vote_lcs", "vote_rag", "vote_ragann", "vote_ttc", "nb_votants",
  "conf_rag", "conf_ragann", "conf_ttc", "dist_lcs", "code_candidat_n1"
)

df <- charger_run(objet_s3_courant)
```

## 1. Pourquoi SIRUS ?

Le fil directeur de ce stage (cf. [Accueil](../index.qmd) et [Fiabilité des
classifieurs](../stats-descriptives/index.qmd)) n'est pas seulement de
prédire quand faire confiance aux classifieurs de base, mais d'en tirer des
**règles métier simples** : des conditions du type "si tel classifieur
tranche seul dans telle division, on le suit directement", que quelqu'un du
métier peut lire, valider et documenter, sans avoir besoin de comprendre un
modèle de machine learning pour ça.

C'est précisément ce que ne permet pas la Random Forest utilisée dans
[Modélisation](index.qmd) pour détecter les erreurs de la baseline : elle
prédit bien, mais reste une forêt de centaines d'arbres. Ses importances de
features (section [Importances des
features](index.qmd#importances-des-features)) disent *quelle* variable
compte, jamais *à partir de quel seuil* ni *en combinaison avec quoi* --
impossible à relire comme une règle, encore moins à figer et documenter
comme telle.

**SIRUS** (*Stable and Interpretable RUle Set*, Bénard et al.) comble ce
manque en gardant la logique d'une forêt aléatoire, mais avec une étape
d'extraction en plus :

1. Il entraîne une forêt d'arbres CART, comme une Random Forest classique
   (rééchantillonnage, sous-ensemble de variables tirées à chaque nœud).
2. Il en extrait tous les chemins de décision (règles du type
   `si conf_ttc < 0.78 et nb_votants <= 1 alors ...`) jusqu'à une profondeur
   limitée (`max.depth`, 2 ici -- des règles à 2 conditions maximum).
3. Il ne garde que les règles **stables** : celles qui reviennent souvent
   d'un arbre à l'autre, donc peu sensibles au tirage aléatoire précis de
   l'échantillon d'apprentissage -- contrairement à une règle isolée d'un
   seul arbre, qui ne généraliserait pas. C'est cette garantie de stabilité
   (démontrée théoriquement par les auteurs) qui distingue SIRUS d'une
   extraction de règles "à la main" depuis une RF.
4. Il combine cette poignée de règles retenues (`num_regles`, 10 ici) par
   une régression linéaire simple sur leurs sorties, pour produire une
   probabilité calibrée.

Le résultat concret (`sirus.print(modele)`, section 3) est directement une
liste de conditions lisibles, chacune avec son poids -- exactement le
format d'une règle métier, pas une boîte noire. C'est pour ça que SIRUS est
choisi ici plutôt qu'une RF classique ou qu'un réglage plus fin de celle-ci
: l'enjeu n'est pas de gagner quelques points d'accuracy, mais d'obtenir un
modèle dont la décision peut être **relue, auditée et figée** comme
convention de codage, condition nécessaire pour qu'elle remplace un appel
au LLM-judge en confiance.

## 2. Organisation des données : la table longue candidat-level

Le point de départ est un run du pipeline stocké sur le S3 (bucket
`projet-budget-famille`), un fichier `predictions.parquet` par run, une
ligne par produit (`ligne`) : pour chacun, le vrai code, et pour chacun des
4 classifieurs de base son code proposé plus un score (confiance ou
distance selon le classifieur).

Ce format "large" (une colonne de code et une colonne de score *par
classifieur*) n'est pas directement exploitable pour la question posée ici
: on ne veut pas prédire "quel classifieur croire", mais "ce candidat
précis est-il le bon code", une question générique qui doit pouvoir se
poser pour n'importe lequel des candidats proposés, peu importe lequel des
4 classifieurs l'a proposé. Coder ça dans un format large obligerait à
dupliquer la même logique 4 fois (une par classifieur), avec une notion de
"confiance" différente à chaque fois.

**Solution retenue** : un passage en format long, implémenté dans
`construire_table_long()` (chargée dans le chunk de setup ci-dessus) --
une ligne par **candidat distinct** proposé par au moins un des 4
classifieurs pour un produit donné (donc plusieurs lignes par produit s'ils
proposent des codes différents, une seule s'ils sont tous d'accord). Chaque
ligne agrège, pour ce candidat précis :

- **quels classifieurs ont voté pour lui** (`vote_lcs/rag/ragann/ttc`,
  0/1) et leur nombre (`nb_votants`) ;
- **leur score de confiance associé**, seulement pour les classifieurs qui
  ont effectivement voté pour ce candidat (cf. sentinelles ci-dessous) ;
- la **division du candidat** (`code_candidat_n1`, troncature niveau 1) ;
- si ce candidat est **effectivement le bon code** (`correcte`), la cible
  du modèle.

```{r apercu-table-longue}
df <- df %>% mutate(vrai_n4 = if ("code_lvl4" %in% names(df)) code_lvl4 else tronquer_niveau(code, niveau))
table_long <- construire_table_long(df, niveau) %>% mutate(code_candidat_n1 = as.factor(code_candidat_n1))

cat(sprintf(
  "%d produits (run courant) -> %d lignes candidat-level (%.2f candidat distinct en moyenne par produit).\n",
  nrow(df), nrow(table_long), nrow(table_long) / nrow(df)
))
head(table_long, 5)
```

Ce choix a deux conséquences directement utiles pour la suite : le modèle
n'a qu'une seule décision à apprendre ("ce candidat est-il le bon ?"),
peu importe combien de candidats concurrents il y a ; et au moment de
prédire, il suffit de garder, pour chaque produit, le candidat de plus
haute probabilité (`slice_max`, section 3) pour obtenir une décision au
niveau produit à partir de décisions au niveau candidat.

### Sentinelles de confiance quand un classifieur n'a pas voté

Quand un classifieur ne vote pas pour un candidat donné, sa confiance est
mise à une sentinelle hors de la plage réelle des valeurs (`-1` pour les
confiances, bornées `[0, 1]` en pratique ; `1.5` pour `lcs_distance`, bornée
`[0, 0.8]`) plutôt qu'à 0 ou `NA`. Vérifié non problématique pour un modèle
à seuils comme SIRUS :

- Sentinelle toujours hors plage réelle (pas de collision avec une vraie
  valeur).
- Redondant avec `vote_lcs/rag/ragann/ttc` (0/1) : aucune perte
  d'information, et permet à SIRUS de fusionner en une seule règle "vote
  faible OU absent" (ex. `if conf_ttc < 0.78`), ce qui est le sens voulu.
- Cas limite vérifié sur données réelles : 0 occurrence où un classifieur a
  voté (code non manquant) mais avec une confiance `NA` -- le `coalesce()`
  de secours ne se déclenche jamais actuellement.

## 3. Modèle principal

La table longue construite ci-dessus (`table_long`) sert directement de
base d'entraînement. Split 80/20 par produit (pas par ligne candidat, pour
ne pas répartir les candidats d'un même produit entre train et test), seed
42.

```{r modele-ancien}
set.seed(42)
lignes_uniques <- unique(table_long$ligne)
lignes_train <- sample(lignes_uniques, size = round(0.8 * length(lignes_uniques)))
train <- table_long %>% filter(ligne %in% lignes_train)
test  <- table_long %>% filter(!ligne %in% lignes_train)

modele <- sirus.fit(as.data.frame(train[, features]), train$correcte, type = "classif", num.rule = num_regles, max.depth = profondeur_max, verbose = FALSE)
sirus.print(modele)

test$proba <- sirus.predict(modele, as.data.frame(test[, features]))
choix_par_produit <- test %>% group_by(ligne) %>% slice_max(proba, n = 1, with_ties = FALSE) %>% ungroup()
borne_haute <- test %>% group_by(ligne) %>% summarise(possible = max(correcte), .groups = "drop") %>% pull(possible) %>% mean()

data.frame(
  Indicateur = c("Accuracy candidat-level", "Accuracy produit-level", "Borne haute"),
  Valeur = c(mean(as.integer(test$proba > 0.5) == test$correcte), mean(choix_par_produit$correcte), borne_haute)
) %>% mutate(Valeur = sprintf("%.1f%%", Valeur * 100))
```

**Candidat-level vs produit-level** : la première mesure juge chaque ligne
de `test` indépendamment (`proba > 0.5` correspond-elle à `correcte` ?),
sans tenir compte du fait que plusieurs lignes peuvent concurrentiser
pour le même produit. La seconde ne garde, par produit, que le candidat
de plus haute probabilité (`slice_max`) et regarde si *celui-là* est le
bon code -- c'est la métrique qui compte réellement, puisqu'au final un
seul code est retenu par produit. Les deux peuvent diverger : un modèle
peut juger correctement chaque candidat pris isolément tout en
choisissant, pour un produit donné, un mauvais candidat plutôt que le bon
qui était pourtant proposé par un autre classifieur.

La borne haute borne toute amélioration possible du re-ranking : au-delà,
il faudrait un meilleur candidat en amont (classifieurs de base), pas un
meilleur modèle de choix.

### Calibration de la confiance

```{r calibration}
table_produit <- test %>%
  group_by(ligne) %>%
  arrange(desc(proba), .by_group = TRUE) %>%
  summarise(
    n_candidats = n(), proba_gagnant = first(proba),
    proba_second = if (n() >= 2) nth(proba, 2) else NA_real_,
    sirus_correct = first(correcte), .groups = "drop"
  )

table_produit %>%
  mutate(tranche = cut(proba_gagnant, breaks = seq(0, 1, by = 0.1), include.lowest = TRUE)) %>%
  group_by(tranche) %>%
  summarise(n = n(), pct_correct = mean(sirus_correct), .groups = "drop") %>%
  mutate(pct_correct = sprintf("%.1f%%", pct_correct * 100))
```

Deux zones nettes : une zone fiable (confiance élevée, >98 % correct) et
une zone incertaine (confiance faible, ~60-65 % correct) — un seuil simple
sur `proba_gagnant` est directement exploitable comme critère d'escalade
vers une reprise manuelle ou un LLM-judge.

## 4. Features additionnelles : `budget`, `shop_type_name`, `source`

Même split train/test que le modèle principal. `budget` imputé par la
médiane du train uniquement (pas de fuite) ; `shop_type_name` et `source`
en facteurs dont les niveaux sont dérivés de `table_long` complet (avant
split), pour éviter qu'une catégorie présente seulement dans le test (donc
absente des niveaux du train) ne devienne un `NA` que `sirus.predict()`
refuse.

```{r features-etendues-ancien}
features_etendues <- c(features, "budget", "shop_type_name", "source")
mediane_budget_train <- median(train$budget, na.rm = TRUE)
niveaux_shop_type <- unique(table_long$shop_type_name)
niveaux_source <- unique(table_long$source)

train_etendu <- train %>%
  mutate(
    budget = coalesce(budget, mediane_budget_train),
    shop_type_name = factor(shop_type_name, levels = niveaux_shop_type),
    source = factor(source, levels = niveaux_source),
  )
test_etendu <- test %>%
  mutate(
    budget = coalesce(budget, mediane_budget_train),
    shop_type_name = factor(shop_type_name, levels = niveaux_shop_type),
    source = factor(source, levels = niveaux_source),
  )

modele_etendu <- sirus.fit(as.data.frame(train_etendu[, features_etendues]), train_etendu$correcte, type = "classif", num.rule = num_regles, max.depth = profondeur_max, verbose = FALSE)

test_etendu$proba <- sirus.predict(modele_etendu, as.data.frame(test_etendu[, features_etendues]))
choix_etendu <- test_etendu %>% group_by(ligne) %>% slice_max(proba, n = 1, with_ties = FALSE) %>% ungroup()

data.frame(
  Modele = c("SIRUS (features de base)", "SIRUS (+ budget/shop_type/source)"),
  Accuracy_produit = c(mean(choix_par_produit$correcte), mean(choix_etendu$correcte))
) %>% mutate(Accuracy_produit = sprintf("%.1f%%", Accuracy_produit * 100))
```

**Aucun gain** sur le run courant, comme déjà observé sur le run ancien (où
TTC et RAG-ANN sont pourtant proches en performance, hypothèse initiale que
le contexte d'achat pourrait aider à arbitrer -- infirmée aussi, cf.
[interpretation/2026-06-29.qmd](../interpretation/2026-06-29.qmd)) : aucune
des règles retenues par SIRUS n'utilise ces 3 variables. Tout le signal
utile est déjà dans les confiances des classifieurs eux-mêmes.

*Limite de portée* : ce test est fait à `profondeur_max = 2` (règles à au
plus 2 conditions), donc SIRUS a peu de marge pour combiner ces variables
avec les autres. Un gain à plus grande profondeur n'est pas exclu par ce
résultat -- non prioritaire vu que le facteur limitant est ailleurs (cf.
[diagnostic RAG-ANN](../interpretation/2026-06-29.qmd#modèle-de-re-ranking-sirus-diagnostic-de-la-baisse-daccuracy-sur-les-runs-suivants)),
mais à garder en tête si `profondeur_max` est un jour augmenté.

## 5. Hyperparamètres SIRUS

`num_regles` (`num.rule`, défaut 10) et `profondeur_max` (`max.depth`,
défaut/recommandé 2) sont paramétrables en tête de ce document pour tout
retester en un seul endroit.

`sirus.cv()` estime le nombre de règles optimal par validation croisée
(nfold=10, ncv=10 -- ~8 min de calcul), sur le train set du run courant
(`train`, section 3). Deux valeurs de `p0` en ressortent : `p0.pred`
(minimise l'erreur, recommandé en classification) et `p0.stab` (compromis
avec la stabilité) -- chacune correspondant à un nombre de règles
différent.

```{r resultats-cv}
cv <- sirus.cv(
  as.data.frame(train[, features]), train$correcte,
  type = "classif", max.depth = profondeur_max,
  nfold = 10, ncv = 10, seed = 42, verbose = FALSE,
)

modele_cv <- sirus.fit(
  as.data.frame(train[, features]), train$correcte,
  type = "classif", p0 = cv$p0.pred, max.depth = profondeur_max, seed = 42, verbose = FALSE,
)
nb_regles_cv <- length(modele_cv$rules)

test$proba_cv <- sirus.predict(modele_cv, as.data.frame(test[, features]))
choix_cv <- test %>% group_by(ligne) %>% slice_max(proba_cv, n = 1, with_ties = FALSE) %>% ungroup()

acc_actuel <- mean(choix_par_produit$correcte)
acc_cv <- mean(choix_cv$correcte)
gain_cv <- acc_cv - acc_actuel

data.frame(
  Modele = c(
    sprintf("num.rule = %d (actuel)", num_regles),
    sprintf("p0.pred cross-validé (%d règles)", nb_regles_cv)
  ),
  Nb_regles = c(num_regles, nb_regles_cv),
  Accuracy_produit = c(acc_actuel, acc_cv)
) %>% mutate(Accuracy_produit = sprintf("%.1f%%", Accuracy_produit * 100))
```

**Conclusion** : le modèle cross-validé (`r nb_regles_cv` règles) obtient
`r sprintf("%.1f%%", acc_cv * 100)` d'accuracy produit sur le run courant,
contre `r sprintf("%.1f%%", acc_actuel * 100)` pour le réglage actuel
(`num.rule = ` `r num_regles`) -- un écart de `r sprintf("%+.1f", gain_cv * 100)`
point. Si cet écart reste de l'ordre du dixième de point, il confirme que
`num_regles` était déjà quasi-optimal et que le nombre de règles n'est pas
un levier d'amélioration ; un écart net inviterait au contraire à aligner
`num_regles` sur `r nb_regles_cv` en tête de document. Pour la même raison,
augmenter `profondeur_max` au-delà de 2 (règles à 3 conditions plutôt que
2) n'a pas été testé ici -- à envisager seulement si ce réglage s'avère un
jour être le facteur limitant plutôt que la borne haute (cf.
[diagnostic RAG-ANN](../interpretation/2026-06-29.qmd#modèle-de-re-ranking-sirus-diagnostic-de-la-baisse-daccuracy-sur-les-runs-suivants)).

## 6. Modèle final

Le modèle retenu pour la suite (déjà entraîné à la section précédente,
`modele_cv`) est donc celui cross-validé, avec `r nb_regles_cv` règles
plutôt que les `r num_regles` par défaut -- ses règles complètes, dans le
même format que la section 3 :

```{r modele-final}
sirus.print(modele_cv)
```

## 7. Synthèse et recommandations

- **SIRUS livre bien l'objectif visé** (section 1) : une poignée de règles
  seuils lisibles (`sirus.print(modele_cv)`, section 6 -- modèle final),
  directement exploitables comme convention de codage, là où une Random
  Forest classique ne donnerait que des importances de features.
- **Le nombre de règles est confirmé par cross-validation** (section 5) :
  ni ce réglage, ni les features additionnelles
  (`budget`/`shop_type_name`/`source`, section 4) n'apportent de gain
  mesurable au-delà du réglage actuel.
- **Le vrai facteur limitant est en amont** : une régression du
  classifieur RAG-ANN, identifiée après le run du 2026-06-29 et toujours
  non corrigée à ce jour (cf.
  [diagnostic RAG-ANN](../interpretation/2026-06-29.qmd#modèle-de-re-ranking-sirus-diagnostic-de-la-baisse-daccuracy-sur-les-runs-suivants)),
  plafonne la borne haute à `r sprintf("%.1f%%", borne_haute * 100)` sur le
  run courant, contre 98.1 % sur le run du 2026-06-29. Aucun réglage de
  SIRUS ne peut compenser un candidat qui n'est simplement pas proposé.
- **Prochaine étape recommandée** : corriger RAG-ANN en amont plutôt que
  continuer à optimiser le re-ranking.
