---
title: "Troncature niveau 4 : le fix cascade des \"0\" terminaux"
subtitle: "Pourquoi retirer les \"0\" finaux ne fausse aucune mesure d'accuracy du site"
date: today
engine: knitr
format:
  html:
    code-fold: true
    code-summary: "Voir le code"
    df-print: kable
execute:
  echo: true
  warning: false
  message: false
---

Ce fix n'est pas propre à un classifieur ou à une analyse en particulier :
il est implémenté dans `tronquer_niveau()`, la fonction de troncature
utilisée **par toutes les pages de ce site** (`src/coicop.py::tronquer_niveau`
côté Python, logique identique côté R pour les analyses SIRUS). Toute
mesure d'accuracy au niveau 4 affichée ici — [fiabilité des
classifieurs](index.qmd), [profondeur des codes](profondeur-codes.qmd),
[modélisation](../modelisation/index.qmd) — en dépend. Cette page démontre
que ce fix est légitime, une fois pour toutes, plutôt que de le supposer
dans chaque analyse qui l'utilise.

**Constat de départ** : la troncature au niveau 4 garde 5 chiffres
significatifs d'un code COICOP. Deux codes qui ne différaient que par un
"0" terminal (`"01.1.1.0"` vs `"01.1.1"`) étaient comptés comme des
catégories différentes par simple comparaison de chaînes, alors que ce "0"
est un artefact de troncature ("pas de subdivision à ce niveau"), pas une
vraie sous-catégorie. **Fix** : retrait en cascade des "0" terminaux, à
n'importe quel niveau de la hiérarchie.

**Question posée** : après ce fix, l'accuracy mesurée augmente fortement —
est-ce légitime, ou le fix fusionne-t-il à tort des catégories réellement
distinctes ?

**Méthode de vérification retenue** (après une fausse piste initiale, cf.
détails ci-dessous) : pour chaque position de chiffre effectivement
atteinte par la troncature niveau 4 (donc jamais au-delà du 5e chiffre, qui
est de toute façon coupé avant même que la cascade s'exécute), on vérifie
si "0" est **en concurrence avec un chiffre non nul** au même endroit, sous
le même préfixe — c'est-à-dire si la cascade risque de fusionner une vraie
sous-catégorie (un "1", "2", "3"... qui existe réellement à cette position)
avec le cas "0". Si "0" n'est *jamais* observé en concurrence avec une
autre valeur à une position donnée, le retirer ne peut pas faire perdre
d'information : il n'y avait rien d'autre à cette position pour ce
préfixe.

*(Une première tentative avait consisté à vérifier si "0" avait des
"enfants" -- un chiffre supplémentaire après lui -- mais ces chiffres
supplémentaires sont au-delà du 5e chiffre, donc hors du périmètre de la
troncature niveau 4 : ce critère était incorrect et a été abandonné.)*

```{r setup}
library(arrow)
library(dplyr)
library(stringr)

niveau <- 4

bucket_s3   <- "projet-budget-famille"
endpoint_s3 <- "minio.lab.sspcloud.fr"
objet_s3_ancien   <- "data/workflow_runs/2026-06-29/codif-vvkv9/decide-coicop/predictions.parquet"
objet_s3_nouveau1 <- "data/workflow_runs/2026-07-23/codif-8m8jn/decide-coicop/predictions.parquet"
objet_s3_nouveau2 <- "data/workflow_runs/2026-07-30/codif-x98xl/decide-coicop/predictions.parquet"

charger_run <- function(objet_s3) {
  df <- aws.s3::s3read_using(
    FUN = arrow::read_parquet, object = objet_s3, bucket = bucket_s3,
    opts = list(region = "", base_url = endpoint_s3),
  )
  if (!"ligne" %in% names(df)) df$ligne <- seq_len(nrow(df)) - 1L
  df
}
```

```{r verif-troncature}
df_ancien   <- charger_run(objet_s3_ancien)
df_nouveau1 <- charger_run(objet_s3_nouveau1)
df_nouveau2 <- charger_run(objet_s3_nouveau2)

tous_codes <- unique(c(
  df_ancien$code, df_ancien$lcs_code, df_ancien$rag_code, df_ancien$ragann_code, df_ancien$ttc_code_1,
  df_nouveau1$code, df_nouveau1$lcs_code, df_nouveau1$rag_code, df_nouveau1$ragann_code, df_nouveau1$ttc_code_1,
  df_nouveau2$code, df_nouveau2$lcs_code, df_nouveau2$rag_code, df_nouveau2$ragann_code, df_nouveau2$ttc_code_1
))
tous_codes <- tous_codes[!is.na(tous_codes) & !tous_codes %in% c("AUCUNE_SUGGESTION", "NON_CODABLE")]

diviser_groupes <- function(code) {
  chiffres <- str_extract_all(code, "[0-9]")[[1]]
  if (length(chiffres) < 2) return(NULL)
  c(paste(chiffres[1:2], collapse = ""), chiffres[-(1:2)])
}

n_chiffres_cible <- niveau + 1  # 5

lignes_struct <- bind_rows(lapply(tous_codes, function(code) {
  g <- diviser_groupes(code)
  n <- length(g)
  if (n < 3) return(NULL)
  n_chiffres_cumules <- c(2, 2 + seq_len(max(0, n - 1)))
  positions_valides <- which(n_chiffres_cumules <= n_chiffres_cible & seq_along(g) >= 3)
  if (length(positions_valides) == 0) return(NULL)
  bind_rows(lapply(positions_valides, function(i) {
    data.frame(prefixe = paste(g[1:(i - 1)], collapse = "."), chiffre = g[i], stringsAsFactors = FALSE)
  }))
}))

bilan_positions <- lignes_struct %>%
  distinct(prefixe, chiffre) %>%
  group_by(prefixe) %>%
  summarise(valeurs = paste(sort(unique(chiffre)), collapse = ","), n_valeurs = n(), .groups = "drop")

positions_a_risque <- bilan_positions %>% filter(grepl("0", valeurs) & n_valeurs > 1)

cat(sprintf(
  "Codes distincts examinés (3 runs, vrai code + 4 candidats de chaque classifieur) : %d\n", length(tous_codes)
))
cat(sprintf(
  "Positions (préfixe, chiffre) atteignables par la troncature niveau 4 : %d\n", nrow(bilan_positions)
))
cat(sprintf(
  "Positions où '0' est en concurrence avec un chiffre non nul (= vrai risque de sur-fusion) : %d\n",
  nrow(positions_a_risque)
))
```

**Conclusion** : aucune position à risque trouvée. Le "0" terminal ne sert
jamais à distinguer une vraie sous-catégorie à un niveau atteint par la
troncature niveau 4 — **le fix cascade est légitime**, pas une
sur-correction. C'est cette conclusion que `tronquer_niveau()` (R et
Python) applique partout sur ce site.

**Depuis le run `codif-x98xl` (2026-07-30)**, une colonne `code_lvl4` est
calculée en amont du pipeline pour le vrai code, et correspond à 100 % à ce
même fix cascade (vérification détaillée dans la [synthèse
SIRUS](../modelisation/sirus.qmd#troncature-niveau-4-le-fix-cascade-des-0-terminaux),
qui l'utilise directement).
